---
title: "Mission 2: ajuster, interpréter et défendre"
subtitle: "Modèle multiple, élasticité et colinéarité"
format:
  html:
    embed-resources: true
---

## Votre mandat

Votre équipe doit ajuster le modèle multiple, interpréter le coefficient des prêts et décider jusqu'où cette interprétation reste défendable lorsque les prédicteurs décrivent en partie la même taille organisationnelle.

Durée: 25 minutes.

Production: une interprétation complète et une réserve méthodologique.

## 1. Préparer la table

```{r}
#| eval: false
library(tidyverse)
library(broom)
library(performance)

bibliotheques <- read_csv(
  "data/bibliotheques_quebec_2024.csv",
  show_col_types = FALSE
)

bibliotheques_modele <- bibliotheques |>
  filter(
    !is.na(visites_total),
    !is.na(prets_total),
    !is.na(depenses_fonctionnement_total),
    !is.na(population_desservie),
    population_desservie > 0
  ) |>
  mutate(
    log_visites = log1p(visites_total),
    log_population = log(population_desservie),
    log_prets = log1p(prets_total),
    log_depenses = log1p(depenses_fonctionnement_total)
  )
```

## 2. Ajuster le modèle

Complétez la réponse et les trois prédicteurs:

```{r}
#| eval: false
modele_log <- lm(
  ___ ~ ___ + ___ + ___,
  data = bibliotheques_modele
)

tidy(modele_log, conf.int = TRUE)
glance(modele_log)
```

Répondez:

1. Quel est le signe du coefficient des prêts?
2. Son intervalle de confiance contient-il zéro?
3. Quel est le $R^2$ ajusté?
4. Un bon $R^2$ suffit-il à rendre chaque coefficient facile à interpréter?

::: {.callout-tip collapse="true"}
## Indice

La formule est `log_visites ~ log_population + log_prets + log_depenses`.
:::

## 3. Traduire le coefficient des prêts

```{r}
#| eval: false
coefficient_prets <- tidy(modele_log) |>
  filter(term == "log_prets") |>
  pull(estimate)

100 * (1.10^coefficient_prets - 1)
```

Rédigez une phrase qui contient les quatre éléments suivants:

1. une hausse de 10 % des prêts;
2. la variation estimée des visites;
3. la population et les dépenses maintenues constantes dans le modèle;
4. le mot « associé » plutôt que « causé ».

## 4. Examiner la colinéarité

```{r}
#| eval: false
check_collinearity(modele_log)
```

Discutez:

1. Quel prédicteur présente le VIF le plus élevé?
2. Pourquoi population, prêts et dépenses pourraient-ils transporter une information semblable?
3. La colinéarité empêche-t-elle toute prédiction?
4. Que change-t-elle dans l'interprétation des coefficients individuels?

## Votre conclusion à défendre

Préparez deux phrases:

1. une interprétation conditionnelle du coefficient des prêts;
2. une réserve sur la stabilité ou l'isolement de ce coefficient.

Conservez-les pour la mission finale.
