---
title: "Mission 2: interpréter et prédire"
subtitle: "Coefficients, colinéarité et deux intervalles"
format:
  html:
    embed-resources: true
---

## Votre mandat

Vous reprenez le modèle commun. Votre équipe doit interpréter deux coefficients sans langage causal, vérifier la colinéarité et produire une prédiction dont l'incertitude est clairement expliquée.

Durée: 25 minutes.

Production: deux interprétations et une comparaison d'intervalles.

## 1. Ajuster le modèle commun

```{r}
#| eval: false
library(tidyverse)
library(AmesHousing)
library(broom)
library(performance)
library(scales)

ames <- make_ames() |>
  transmute(
    sale_price = Sale_Price,
    gr_liv_area = Gr_Liv_Area,
    overall_qual = as.integer(Overall_Qual),
    year_built = Year_Built,
    garage_cars = Garage_Cars
  )

modele_prix <- lm(
  sale_price ~ gr_liv_area + overall_qual + year_built + garage_cars,
  data = ames
)

tidy(modele_prix, conf.int = TRUE)
glance(modele_prix)
```

## 2. Interpréter conditionnellement

Complétez les deux phrases suivantes avec les résultats du modèle:

1. « À qualité, année de construction et capacité du garage identiques, 100 pieds carrés supplémentaires sont associés en moyenne à... »
2. « À surface, année de construction et capacité du garage identiques, un point supplémentaire de qualité globale est associé en moyenne à... »

Questions de contrôle:

1. Pourquoi faut-il dire « à caractéristiques identiques »?
2. Pourquoi le coefficient de l'ordonnée à l'origine n'a-t-il pas ici une interprétation immobilière utile?
3. Pourquoi « associé » est-il préférable à « cause »?

## 3. Vérifier la colinéarité

```{r}
#| eval: false
check_collinearity(modele_prix)
```

Décidez si les coefficients semblent gravement déstabilisés par la colinéarité. Appuyez votre verdict sur les valeurs observées, pas sur une règle isolée.

## 4. Prédire une propriété type

La propriété type possède 1 500 pieds carrés habitables, une qualité de 6 sur 10, a été construite en 2000 et offre deux places de garage.

```{r}
#| eval: false
propriete_type <- tibble(
  gr_liv_area = 1500,
  overall_qual = 6L,
  year_built = 2000L,
  garage_cars = 2
)

predict(modele_prix, propriete_type, interval = "confidence")
predict(modele_prix, propriete_type, interval = "prediction")
```

Répondez:

1. Les deux intervalles ont-ils le même centre?
2. Lequel décrit la moyenne attendue de propriétés semblables?
3. Lequel convient au prix d'une nouvelle propriété individuelle?
4. Pourquoi le second est-il beaucoup plus large?

::: {.callout-tip collapse="true"}
## Prolongement

Standardisez les prédicteurs avec `scale()`, réajustez le modèle et comparez la taille des coefficients standardisés. N'utilisez pas ces coefficients pour prédire directement un montant en dollars.
:::

## Votre verdict

Produisez trois éléments:

1. une interprétation de la surface;
2. une interprétation de la qualité;
3. une phrase expliquant quel intervalle vous communiqueriez pour une nouvelle vente.

Conservez-les pour la mission finale.
