---
title: "Mission finale: auditer et communiquer"
subtitle: "Diagnostics, sensibilité et note de service"
format:
  html:
    embed-resources: true
---

## Votre mandat

Votre équipe doit vérifier si quelques observations ou une structure résiduelle modifient la confiance accordée au modèle. Vous terminerez par une note de service de cinq phrases destinée à une personne qui doit utiliser le résultat sans voir la sortie R.

Durée: 20 minutes.

Production: une note de service de cinq phrases et une phrase à défendre oralement.

## 1. Reconstituer le modèle

```{r}
#| eval: false
library(tidyverse)
library(broom)

bibliotheques <- read_csv(
  "data/bibliotheques_quebec_2024.csv",
  show_col_types = FALSE
)

bibliotheques_modele <- bibliotheques |>
  filter(
    !is.na(visites_total),
    !is.na(prets_total),
    !is.na(depenses_fonctionnement_total),
    !is.na(population_desservie),
    population_desservie > 0
  ) |>
  mutate(
    log_visites = log1p(visites_total),
    log_population = log(population_desservie),
    log_prets = log1p(prets_total),
    log_depenses = log1p(depenses_fonctionnement_total)
  )

modele_log <- lm(
  log_visites ~ log_population + log_prets + log_depenses,
  data = bibliotheques_modele
)

diagnostics <- augment(modele_log, data = bibliotheques_modele)
```

## 2. Examiner les résidus

```{r}
#| eval: false
diagnostics |>
  ggplot(aes(.fitted, .std.resid)) +
  geom_hline(yintercept = 0, linetype = 2) +
  geom_point() +
  geom_smooth(se = FALSE)

diagnostics |>
  ggplot(aes(sample = .std.resid)) +
  stat_qq() +
  stat_qq_line()
```

Choisissez un constat:

- aucune structure préoccupante visible;
- structure légère qui exige une réserve;
- structure suffisamment forte pour demander une autre spécification.

Justifiez ce choix avec un élément visible.

## 3. Identifier l'influence

```{r}
#| eval: false
diagnostics |>
  mutate(seuil_cook = 4 / n()) |>
  arrange(desc(.cooksd)) |>
  select(bibliotheque, .hat, .std.resid, .cooksd, seuil_cook) |>
  slice_head(n = 8)
```

Répondez:

1. Quelle organisation a la plus grande distance de Cook?
2. Dépasse-t-elle le repère exploratoire `4 / n`?
3. Pourquoi ne doit-elle pas être supprimée automatiquement?

## 4. Réaliser une analyse de sensibilité

```{r}
#| eval: false
seuil_cook <- 4 / nrow(diagnostics)

modele_sensibilite <- diagnostics |>
  filter(.cooksd <= seuil_cook) |>
  lm(
    log_visites ~ log_population + log_prets + log_depenses,
    data = _
  )

bind_rows(
  tidy(modele_log) |> mutate(analyse = "Principale"),
  tidy(modele_sensibilite) |> mutate(analyse = "Sensibilité")
) |>
  filter(term != "(Intercept)") |>
  select(analyse, term, estimate)
```

Le message principal reste-t-il semblable? Quel coefficient change le plus?

## 5. Rédiger la note de service

Écrivez exactement cinq phrases:

1. Question: « Nous avons étudié... »
2. Population: « L'analyse porte sur... »
3. Résultat: « Parmi des bibliothèques comparables... »
4. Diagnostic: « L'interprétation doit être nuancée parce que... »
5. Limite: « Ces données ne permettent pas de conclure que... »

## Vérification avant de remettre

Votre note:

- nomme l'unité statistique;
- contient un résultat quantifié;
- utilise « associé » plutôt que « cause »;
- mentionne la colinéarité ou l'influence;
- interdit explicitement une conclusion causale.

Choisissez la phrase que votre équipe défendra lors du retour collectif.
