---
title: "Mission finale: auditer et conclure"
subtitle: "Diagnostics, sensibilité et fiche modèle"
format:
  html:
    embed-resources: true
---

## Votre mandat

Votre premier modèle est facile à interpréter, mais il faut maintenant vérifier ce qu'il laisse de côté. Vous devez comparer le modèle en dollars à une version logarithmique, examiner l'influence et rédiger une fiche modèle de cinq phrases.

Durée: 20 minutes.

Production: un verdict diagnostique et une fiche finale.

## 1. Reprendre les deux modèles

```{r}
#| eval: false
library(tidyverse)
library(AmesHousing)
library(broom)
library(patchwork)

ames <- make_ames() |>
  transmute(
    sale_price = Sale_Price,
    gr_liv_area = Gr_Liv_Area,
    overall_qual = as.integer(Overall_Qual),
    year_built = Year_Built,
    garage_cars = Garage_Cars
  )

modele_prix <- lm(
  sale_price ~ gr_liv_area + overall_qual + year_built + garage_cars,
  data = ames
)

modele_log <- lm(
  log(sale_price) ~ log(gr_liv_area) + overall_qual +
    year_built + garage_cars,
  data = ames
)
```

## 2. Regarder les résidus

```{r}
#| eval: false
diagnostic_prix <- augment(modele_prix, data = ames)
diagnostic_log <- augment(modele_log, data = ames)

p_prix <- diagnostic_prix |>
  ggplot(aes(.fitted, .resid)) +
  geom_point(alpha = 0.25, color = "#277da1") +
  geom_hline(yintercept = 0, linetype = 2) +
  geom_smooth(se = FALSE, color = "#b5222e") +
  labs(title = "Prix en dollars", x = "Valeurs ajustées", y = "Résidus")

p_log <- diagnostic_log |>
  ggplot(aes(.fitted, .resid)) +
  geom_point(alpha = 0.25, color = "#0f7c80") +
  geom_hline(yintercept = 0, linetype = 2) +
  geom_smooth(se = FALSE, color = "#b5222e") +
  labs(title = "Prix logarithmique", x = "Valeurs ajustées", y = "Résidus")

p_prix + p_log
```

Pour chaque graphique, examinez la forme moyenne, l'étalement vertical et les observations extrêmes. Quel modèle produit le nuage le plus régulier?

## 3. Examiner l'influence

```{r}
#| eval: false
diagnostic_prix |>
  mutate(numero = row_number()) |>
  arrange(desc(.cooksd)) |>
  select(
    numero, sale_price, gr_liv_area, overall_qual,
    year_built, garage_cars, .resid, .cooksd
  ) |>
  slice_head(n = 8)
```

Questions:

1. Quelle vente a la plus grande distance de Cook?
2. Est-elle manifestement impossible, ou seulement inhabituelle?
3. Quelle information faudrait-il vérifier avant de l'exclure?
4. Pourquoi ne faut-il pas supprimer automatiquement toutes les observations signalées?

## 4. Faire une analyse de sensibilité

```{r}
#| eval: false
numero_max <- which.max(cooks.distance(modele_prix))

modele_sans_max <- lm(
  sale_price ~ gr_liv_area + overall_qual + year_built + garage_cars,
  data = ames[-numero_max, ]
)

bind_rows(
  tidy(modele_prix) |> mutate(analyse = "toutes les ventes"),
  tidy(modele_sans_max) |> mutate(analyse = "sans la vente la plus influente")
) |>
  filter(term != "(Intercept)") |>
  select(analyse, term, estimate)
```

Décidez si votre conclusion principale change. Une variation numérique n'est pas nécessairement un changement substantiel.

## 5. Rédiger la fiche modèle

Écrivez exactement cinq phrases:

1. « Nous avons étudié... »
2. « Notre modèle utilise... »
3. « À caractéristiques identiques, nous estimons que... »
4. « Les diagnostics montrent toutefois que... »
5. « Nous utiliserions donc ce modèle pour..., mais pas pour... »

## Critères de réussite

Votre fiche doit:

1. nommer l'unité statistique;
2. conserver les unités du prix et de la surface;
3. interpréter conditionnellement;
4. citer une preuve diagnostique précise;
5. distinguer association, prédiction et causalité.
