---
title: "Mission 1: choisir avant d'ajuster"
subtitle: "Question, graphiques et formule de modèle"
format:
  html:
    embed-resources: true
---

## Votre mandat

Vous devez construire un premier modèle explicatif du prix de vente des propriétés d'Ames. Votre équipe ne peut retenir que quatre à six prédicteurs. Le but est de faire des choix lisibles, pas d'utiliser toutes les colonnes.

Durée: 25 minutes.

Production: une formule de modèle, un graphique probant et un verdict de trois phrases.

## 1. Charger et préparer les données

```{r}
#| eval: false
library(tidyverse)
library(AmesHousing)
library(scales)
library(patchwork)

ames <- make_ames() |>
  transmute(
    sale_price = Sale_Price,
    gr_liv_area = Gr_Liv_Area,
    overall_qual = as.integer(Overall_Qual),
    year_built = Year_Built,
    garage_cars = Garage_Cars,
    full_bath = Full_Bath,
    neighborhood = Neighborhood
  )
```

Une ligne représente une vente résidentielle. `sale_price` est en dollars américains et `gr_liv_area` est la surface habitable au-dessus du sol, en pieds carrés.

## 2. Comprendre la réponse

Complétez puis exécutez:

```{r}
#| eval: false
ames |>
  summarise(
    ventes = n(),
    prix_median = median(___),
    prix_min = min(___),
    prix_max = max(___)
  )
```

```{r}
#| eval: false
ames |>
  ggplot(aes(x = ___)) +
  geom_histogram(bins = 40, fill = "#0f7c80", color = "white") +
  scale_x_continuous(labels = label_dollar()) +
  labs(x = "Prix de vente", y = "Nombre de ventes")
```

Décrivez la forme de la distribution. Le prix brut semble-t-il symétrique? Une transformation logarithmique pourrait-elle être utile plus tard?

## 3. Examiner quatre pistes

```{r}
#| eval: false
p_surface <- ames |>
  ggplot(aes(gr_liv_area, sale_price)) +
  geom_point(alpha = 0.25, color = "#277da1") +
  geom_smooth(method = "lm", se = FALSE, color = "#b5222e") +
  labs(x = "Surface habitable", y = "Prix")

p_qualite <- ames |>
  ggplot(aes(overall_qual, sale_price)) +
  geom_jitter(width = 0.15, alpha = 0.2, color = "#0f7c80") +
  geom_smooth(method = "lm", se = FALSE, color = "#b5222e") +
  labs(x = "Qualité globale, de 1 à 10", y = "Prix")

p_surface + p_qualite
```

Créez ensuite un graphique semblable pour l'année de construction ou le nombre de places de garage.

## 4. Proposer un premier modèle

Le modèle commun de la matinée sera:

```{r}
#| eval: false
modele_prix <- lm(
  sale_price ~ gr_liv_area + overall_qual + year_built + garage_cars,
  data = ames
)
```

Avant de l'exécuter, prédisez le signe de chaque coefficient. Distinguez ensuite les raisons de garder une variable:

1. connaissance du problème;
2. preuve graphique;
3. contrôle d'un facteur de confusion possible;
4. facilité d'interprétation.

::: {.callout-tip collapse="true"}
## Prolongement

Comparez votre formule à un modèle qui ajoute `full_bath` ou `neighborhood`. Une variable supplémentaire améliore-t-elle nécessairement la valeur pédagogique ou la capacité de généralisation du modèle?
:::

## Votre verdict

Rédigez exactement trois phrases:

1. « Une ligne représente... »
2. « Nous voulons surtout expliquer ou prédire... »
3. « Nous retenons... parce que notre graphique montre... »

Conservez votre graphique et ces phrases pour la mission finale.
