---
title: "Pratique: clinique de modèle"
subtitle: "Quatre stations, un verdict"
format:
  html:
    embed-resources: true
---

## Consigne

Formez des équipes de trois ou quatre personnes. Chaque équipe commence à une station, puis change après 10 à 12 minutes. Conservez une phrase de verdict par station.

## Mise en route

```{r}
#| eval: false
# Load libraries
library(tidyverse)
library(broom)
library(performance)

# Import data
bibliotheques <- read_csv(
  "data/bibliotheques_quebec_2024.csv",
  show_col_types = FALSE
)
```

## Station 1: unité et valeurs manquantes

Objectif: déterminer quelles lignes peuvent entrer dans le modèle et ce que représente une ligne.

```{r}
#| eval: false
bibliotheques |>
  summarise(
    across(
      c(
        visites_total,
        prets_total,
        depenses_fonctionnement_total,
        population_desservie
      ),
      ~ sum(is.na(___))
    )
  )
```

Questions:

1. Les valeurs manquantes semblent-elles toucher la réponse, les prédicteurs ou les deux?
2. Quelle exclusion est nécessaire pour utiliser la population desservie sur une échelle logarithmique?
3. Quelle population votre modèle décrira-t-il après l'exclusion?

::: {.callout-tip collapse="true"}
## Indice

Dans `across()`, `.x` représente la colonne courante.
:::

## Station 2: forme fonctionnelle

Objectif: comparer visuellement l'échelle originale et l'échelle logarithmique.

```{r}
#| eval: false
bibliotheques_modele <- bibliotheques |>
  filter(
    !is.na(visites_total),
    !is.na(prets_total),
    !is.na(depenses_fonctionnement_total),
    population_desservie > 0
  ) |>
  mutate(
    log_visites = ___,
    log_population = ___,
    log_prets = ___,
    log_depenses = ___
  )

bibliotheques_modele |>
  ggplot(aes(log_prets, log_visites)) +
  geom_point() +
  geom_smooth(method = "lm")
```

Questions:

1. La transformation réduit-elle l'asymétrie et l'influence visuelle des valeurs élevées?
2. Que devient l'interprétation d'un coefficient lorsque la réponse est transformée?
3. Pourquoi le modèle principal utilise-t-il des volumes plutôt que plusieurs ratios partageant le même dénominateur?

## Station 3: résidus et influence

Objectif: identifier une structure résiduelle et une observation influente.

```{r}
#| eval: false
modele <- lm(
  log_visites ~
    log_population +
    log_prets +
    log_depenses,
  data = bibliotheques_modele
)

diagnostics <- augment(modele, data = bibliotheques_modele)

diagnostics |>
  ggplot(aes(___, ___)) +
  geom_hline(yintercept = 0, linetype = 2) +
  geom_point() +
  geom_smooth(se = FALSE)

diagnostics |>
  arrange(desc(___)) |>
  select(bibliotheque, .std.resid, .hat, .cooksd) |>
  slice_head(n = 5)

check_collinearity(modele)
```

Questions:

1. Voyez-vous une courbure ou une dispersion changeante?
2. Quelle observation a la plus grande distance de Cook?
3. Les prédicteurs semblent-ils assez distincts pour isoler facilement leurs coefficients?
4. Que feriez-vous avant de retirer une observation influente?

::: {.callout-tip collapse="true"}
## Indice

Utilisez `.fitted`, `.std.resid` et `.cooksd`.
:::

## Station 4: interprétation responsable

Objectif: corriger une conclusion trop forte.

Énoncé à auditer:

> Augmenter les dépenses de fonctionnement cause une hausse des visites totales. Le modèle prouve donc qu'une municipalité devrait accroître son budget.

Réécrivez cet énoncé en trois phrases:

1. une phrase descriptive ou associative compatible avec le modèle;
2. une phrase sur l'incertitude ou les diagnostics;
3. une phrase sur les données nécessaires pour soutenir une conclusion causale.

## Débrief collectif

Chaque équipe dispose de 90 secondes:

1. verdict: utilisable, utilisable avec réserves ou à revoir;
2. preuve: un résultat ou un graphique;
3. limite: une information absente;
4. prochaine action: une vérification ou une nouvelle donnée.

## Billet de sortie

Complétez individuellement:

- Le diagnostic qui a le plus changé mon interprétation est...
- Une phrase que je ne devrais plus écrire à partir d'une régression est...
- La question que je garde pour demain est...
