---
title: "Tutoriel du jour 1"
subtitle: "Expliquer et prédire le prix des propriétés d'Ames"
format:
  html:
    embed-resources: true
    toc: true
    toc-depth: 3
execute:
  echo: true
  warning: false
  message: false
---

## Objectif

Ce tutoriel construit un modèle linéaire multiple du prix de vente de propriétés résidentielles. Il suit la même progression que la présentation et les trois missions:

1. comprendre l'unité et la réponse;
2. choisir un petit ensemble de prédicteurs;
3. ajuster et interpréter le modèle;
4. produire une prédiction avec son incertitude;
5. vérifier les diagnostics et la sensibilité;
6. comparer le prix brut et le prix logarithmique.

Les données décrivent 2 930 ventes à Ames, en Iowa [@decock2011ames; @kuhn2020ameshousing].

## Préparer l'environnement

```{r}
#| label: setup
library(tidyverse)
library(AmesHousing)
library(broom)
library(performance)
library(scales)
library(patchwork)

theme_set(theme_minimal(base_size = 14))
```

## Charger et simplifier les données

`make_ames()` fournit le prix de vente et 80 caractéristiques. Nous conservons quelques variables faciles à expliquer.

```{r}
ames_complet <- make_ames()

ames <- ames_complet |>
  transmute(
    sale_price = Sale_Price,
    gr_liv_area = Gr_Liv_Area,
    overall_qual = as.integer(Overall_Qual),
    year_built = Year_Built,
    garage_cars = Garage_Cars,
    full_bath = Full_Bath,
    neighborhood = Neighborhood
  )

dim(ames_complet)
glimpse(ames)
```

Une ligne est une vente résidentielle. `sale_price` est en dollars américains et `gr_liv_area` est la surface habitable au-dessus du sol, en pieds carrés. `overall_qual` est un score ordinal de 1 à 10.

## Comprendre la réponse

```{r}
ames |>
  summarise(
    ventes = n(),
    prix_median = median(sale_price),
    prix_moyen = mean(sale_price),
    prix_min = min(sale_price),
    prix_max = max(sale_price)
  )
```

```{r}
#| fig-width: 9
#| fig-height: 4.8
ames |>
  ggplot(aes(sale_price)) +
  geom_histogram(bins = 40, fill = "#0f7c80", color = "white") +
  scale_x_continuous(labels = label_dollar()) +
  labs(x = "Prix de vente", y = "Nombre de ventes")
```

La distribution est asymétrique vers la droite. Cela n'interdit pas d'ajuster un modèle en dollars, mais invite à examiner attentivement les résidus et à comparer une transformation logarithmique.

## Explorer avant de modéliser

```{r}
#| fig-width: 10
#| fig-height: 5
p_surface <- ames |>
  ggplot(aes(gr_liv_area, sale_price)) +
  geom_point(alpha = 0.25, color = "#277da1") +
  geom_smooth(method = "lm", se = TRUE, color = "#b5222e") +
  scale_y_continuous(labels = label_dollar()) +
  labs(x = "Surface habitable, pieds carrés", y = "Prix de vente")

p_qualite <- ames |>
  ggplot(aes(overall_qual, sale_price)) +
  geom_jitter(width = 0.15, alpha = 0.2, color = "#0f7c80") +
  geom_smooth(method = "lm", se = TRUE, color = "#b5222e") +
  scale_y_continuous(labels = label_dollar()) +
  labs(x = "Qualité globale, de 1 à 10", y = "Prix de vente")

p_surface + p_qualite
```

Les graphiques suggèrent des associations positives, mais montrent aussi quelques propriétés très grandes ou très coûteuses. Le graphique seul ne permet pas d'isoler l'association propre à chaque caractéristique.

## Ajuster le modèle commun

```{r}
modele_prix <- lm(
  sale_price ~ gr_liv_area + overall_qual + year_built + garage_cars,
  data = ames
)

tidy(modele_prix, conf.int = TRUE)
glance(modele_prix)
```

Le modèle s'écrit:

$$
Y_i = \beta_0 + \beta_1 S_i + \beta_2 Q_i +
\beta_3 A_i + \beta_4 G_i + \varepsilon_i,
$$

où (Y_i) est le prix, (S_i) la surface, (Q_i) la qualité globale, (A_i) l'année de construction et (G_i) la capacité du garage.

## Interpréter les coefficients

Les valeurs numériques sont calculées directement à partir du modèle.

```{r}
coef_surface <- coef(modele_prix)[["gr_liv_area"]]
coef_qualite <- coef(modele_prix)[["overall_qual"]]
coef_annee <- coef(modele_prix)[["year_built"]]
coef_garage <- coef(modele_prix)[["garage_cars"]]
```

À qualité, année de construction et capacité du garage identiques, 100 pieds carrés supplémentaires sont associés en moyenne à environ `r dollar(100 * coef_surface, accuracy = 1)` de plus sur le prix de vente.

À surface, année de construction et capacité du garage identiques, un point supplémentaire de qualité globale est associé en moyenne à environ `r dollar(coef_qualite, accuracy = 1)` de plus.

Ces phrases décrivent des associations conditionnelles. Elles ne démontrent pas qu'une intervention sur une caractéristique causerait exactement la variation estimée.

::: {.callout-note}
L'ordonnée à l'origine correspondrait notamment à une surface nulle et à une année de construction égale à zéro. Elle est nécessaire au calcul, mais n'a pas ici d'interprétation immobilière utile.
:::

## Vérifier la colinéarité

```{r}
check_collinearity(modele_prix)
```

Les facteurs d'inflation de la variance sont tous inférieurs à 2,4 dans ce modèle. Ils ne signalent pas une colinéarité sévère. Cette vérification ne garantit toutefois ni la bonne forme fonctionnelle ni l'absence de variables omises.

## Confiance et prédiction

Considérons une propriété de 1 500 pieds carrés, de qualité 6 sur 10, construite en 2000 et dotée de deux places de garage.

```{r}
propriete_type <- tibble(
  gr_liv_area = 1500,
  overall_qual = 6L,
  year_built = 2000L,
  garage_cars = 2
)

intervalle_moyenne <- predict(
  modele_prix,
  propriete_type,
  interval = "confidence"
)

intervalle_individuel <- predict(
  modele_prix,
  propriete_type,
  interval = "prediction"
)

intervalle_moyenne
intervalle_individuel
```

Les deux intervalles sont centrés sur environ `r dollar(intervalle_individuel[1, "fit"], accuracy = 1)`. L'intervalle de confiance vise le prix moyen des propriétés possédant ces caractéristiques. L'intervalle de prédiction vise une nouvelle vente individuelle et est beaucoup plus large, car il inclut aussi la variabilité entre propriétés.

## Diagnostiquer les résidus

```{r}
diagnostic_prix <- augment(modele_prix, data = ames)
```

```{r}
#| fig-width: 10
#| fig-height: 4.8
p_residus <- diagnostic_prix |>
  ggplot(aes(.fitted, .resid)) +
  geom_point(alpha = 0.25, color = "#277da1") +
  geom_hline(yintercept = 0, linetype = 2) +
  geom_smooth(se = FALSE, color = "#b5222e") +
  scale_x_continuous(labels = label_dollar()) +
  scale_y_continuous(labels = label_dollar()) +
  labs(x = "Prix ajusté", y = "Résidu")

p_qq <- diagnostic_prix |>
  ggplot(aes(sample = .std.resid)) +
  stat_qq(alpha = 0.3, color = "#0f7c80") +
  stat_qq_line(color = "#b5222e") +
  labs(x = "Quantiles théoriques", y = "Résidus standardisés")

p_residus + p_qq
```

Le nuage des résidus présente un étalement plus important pour les prix ajustés élevés et plusieurs observations extrêmes. Le diagramme quantile-quantile s'écarte de la droite dans les queues. Le modèle en dollars reste descriptivement utile, mais son incertitude et ses diagnostics doivent être communiqués.

## Examiner l'influence

```{r}
ventes_influentes <- diagnostic_prix |>
  mutate(numero = row_number()) |>
  arrange(desc(.cooksd)) |>
  select(
    numero, sale_price, gr_liv_area, overall_qual,
    year_built, garage_cars, .resid, .cooksd
  )

ventes_influentes |>
  slice_head(n = 8)
```

La vente la plus influente est la ligne `r which.max(cooks.distance(modele_prix))`. Elle combine une surface de 5 642 pieds carrés, une qualité de 10 sur 10 et un prix de 160 000 dollars. Elle est inhabituelle, mais son caractère extrême ne prouve pas une erreur de saisie.

## Faire une analyse de sensibilité

```{r}
numero_max <- which.max(cooks.distance(modele_prix))

modele_sans_max <- lm(
  sale_price ~ gr_liv_area + overall_qual + year_built + garage_cars,
  data = ames[-numero_max, ]
)

comparaison_coefficients <- bind_rows(
  tidy(modele_prix) |>
    mutate(analyse = "toutes les ventes"),
  tidy(modele_sans_max) |>
    mutate(analyse = "sans la vente la plus influente")
) |>
  filter(term != "(Intercept)") |>
  select(analyse, term, estimate)

comparaison_coefficients
```

Les coefficients changent, surtout celui de la surface, mais leur signe et la conclusion générale restent stables. L'analyse de sensibilité informe le verdict; elle ne justifie pas à elle seule une suppression.

## Comparer une échelle logarithmique

```{r}
modele_log <- lm(
  log(sale_price) ~ log(gr_liv_area) + overall_qual +
    year_built + garage_cars,
  data = ames
)

tidy(modele_log, conf.int = TRUE)
glance(modele_log)
```

Dans ce modèle, le coefficient de `log(gr_liv_area)` est une élasticité conditionnelle. Une hausse de 1 % de la surface est associée en moyenne à une variation d'environ `r percent(coef(modele_log)[["log(gr_liv_area)"]] / 100, accuracy = 0.01)` du prix, à caractéristiques identiques.

```{r}
#| fig-width: 10
#| fig-height: 4.8
diagnostic_log <- augment(modele_log, data = ames)

p_prix <- diagnostic_prix |>
  ggplot(aes(.fitted, .resid)) +
  geom_point(alpha = 0.22, color = "#277da1") +
  geom_hline(yintercept = 0, linetype = 2) +
  geom_smooth(se = FALSE, color = "#b5222e") +
  labs(title = "Prix en dollars", x = "Valeurs ajustées", y = "Résidus")

p_log <- diagnostic_log |>
  ggplot(aes(.fitted, .resid)) +
  geom_point(alpha = 0.22, color = "#0f7c80") +
  geom_hline(yintercept = 0, linetype = 2) +
  geom_smooth(se = FALSE, color = "#b5222e") +
  labs(title = "Prix logarithmique", x = "Valeurs ajustées", y = "Résidus")

p_prix + p_log
```

La version logarithmique produit un nuage généralement plus régulier et explique davantage de variation sur son échelle. Le choix ne doit cependant pas reposer uniquement sur le (R^2): l'échelle modifie la question, les unités et la manière de revenir aux dollars.

## Ce que le modèle permet de dire

Une conclusion proportionnée est:

> Parmi les 2 930 ventes observées à Ames, la surface, la qualité globale, l'année de construction et la capacité du garage sont associées au prix. Le modèle en dollars est facile à interpréter, mais ses résidus deviennent plus variables pour les propriétés coûteuses et certaines ventes sont influentes. Une transformation logarithmique améliore la régularité des diagnostics, au prix d'une interprétation différente. Le modèle peut soutenir une première estimation et une comparaison conditionnelle, mais il ne démontre pas d'effet causal et ne remplace pas une validation sur de nouvelles données.

## Prolongements

1. ajouter `neighborhood` comme variable catégorielle;
2. tester une interaction entre surface et qualité;
3. séparer apprentissage et test pour mesurer l'erreur hors échantillon;
4. comparer le modèle linéaire à un modèle plus flexible au jour 3.
