---
title: "Préparer votre poste"
subtitle: "À faire avant la première matinée"
format:
  html:
    embed-resources: true
---

## Logiciels

Installez une version récente de R, RStudio Desktop et Quarto. Le matériel a été validé avec R 4.5.0 et Quarto 1.9.38.

## Installer les paquets

Exécutez le script suivant depuis la racine du projet.

```{r}
#| eval: false
source("scripts/installer_paquets.R")
```

Le script installe uniquement les paquets manquants.

## Tester l'environnement

```{r}
# Load libraries
library(tidyverse)
library(tidymodels)
library(AmesHousing)
library(titanic)

# Load the Day 1 data set
ames <- make_ames()

# Check the first observations and dimensions
glimpse(ames)
dim(ames)

# Load the Day 2 data set
data("titanic_train")
dim(titanic_train)
```

Vous devriez obtenir 2 930 lignes et 81 colonnes pour Ames, puis 891 lignes et 12 colonnes pour `titanic_train`. Les 342 valeurs égales à 1 dans `Survived` correspondent aux passagers enregistrés comme ayant survécu dans cet échantillon [@hendricks2015titanic].

## Test de modélisation

```{r}
# Prepare the variables shared by the Day 1 material
ames_modele <- ames |>
  transmute(
    sale_price = Sale_Price,
    gr_liv_area = Gr_Liv_Area,
    overall_qual = as.integer(Overall_Qual),
    year_built = Year_Built,
    garage_cars = Garage_Cars
  )

# Fit a reproducible linear model
modele_test <- lm(
  sale_price ~ gr_liv_area + overall_qual + year_built + garage_cars,
  data = ames_modele
)

summary(modele_test)
```

Si ce bloc s'exécute sans erreur, votre poste est prêt.

## Rappels utiles

::: {.callout-note}
Les tutoriels donnent du code complet et exécutable. Les pratiques proposent des blocs à compléter. Travaillez dans un nouveau script R ou une copie locale du document afin de conserver vos essais.
:::

## En cas de problème

1. Vérifiez que le dossier courant est la racine du projet.
2. Relancez `source("scripts/installer_paquets.R")`.
3. Redémarrez la session R.
4. Exécutez `quarto check` dans le terminal.
5. Gardez une copie de l'erreur complète pour le soutien en classe.
