---
title: "Préparer votre poste"
subtitle: "À faire avant la première matinée"
format:
  html:
    embed-resources: true
---

## Logiciels

Installez une version récente de R, RStudio Desktop et Quarto. Le matériel a été validé avec R 4.5.0 et Quarto 1.9.38.

## Obtenir le matériel

La solution recommandée consiste à télécharger tout le projet avant la première matinée:

1. téléchargez l'[archive ZIP du projet](https://github.com/AurelienNicosiaULaval/eiom-2026-modelisation/archive/refs/heads/main.zip);
2. décompressez l'archive dans un dossier où vous avez le droit d'écrire;
3. ouvrez le dossier `eiom-2026-modelisation-main` dans RStudio;
4. vérifiez avec `getwd()` que le dossier courant contient `_quarto.yml`, `scripts` et `data`.

Si vous possédez déjà le projet, mais pas le fichier du jour 3, exécutez ce bloc depuis sa racine:

```{r}
#| eval: false
dir.create("data", showWarnings = FALSE)

download.file(
  paste0(
    "https://aureliennicosiaulaval.github.io/",
    "eiom-2026-modelisation/data/",
    "requetes_311_montreal_2024_eiom.csv"
  ),
  "data/requetes_311_montreal_2024_eiom.csv",
  mode = "wb"
)
```

Le fichier téléchargé doit contenir 18 000 lignes et 15 colonnes. Il s'agit d'un extrait pédagogique préparé à partir des [données ouvertes 311 de Montréal](https://www.donneesquebec.ca/recherche/dataset/vmtl-requete-311).

## Installer les paquets

Exécutez ensuite le script suivant depuis la racine du projet.

```{r}
#| eval: false
source("scripts/installer_paquets.R")
```

Le script installe uniquement les paquets manquants.

## Tester l'environnement

```{r}
# Load libraries
library(tidyverse)
library(tidymodels)
library(AmesHousing)
library(titanic)
library(rpart)

# Load the Day 1 data set
ames <- make_ames()

stopifnot(identical(
  levels(ames$Overall_Qual),
  c(
    "Very_Poor", "Poor", "Fair", "Below_Average", "Average",
    "Above_Average", "Good", "Very_Good", "Excellent",
    "Very_Excellent"
  )
))

# Check the first observations and dimensions
glimpse(ames)
dim(ames)

# Load the Day 2 data set
data("titanic_train")
dim(titanic_train)

# Load the Day 3 data set
requetes_311 <- read_csv(
  "data/requetes_311_montreal_2024_eiom.csv",
  show_col_types = FALSE
)
dim(requetes_311)
```

Vous devriez obtenir 2 930 lignes et 81 colonnes pour Ames, 891 lignes et 12 colonnes pour `titanic_train`, puis 18 000 lignes et 15 colonnes pour les demandes 311. Les 342 valeurs égales à 1 dans `Survived` correspondent aux passagers enregistrés comme ayant survécu dans l'échantillon Titanic [@hendricks2015titanic].

## Test de modélisation

```{r}
# Prepare the variables shared by the Day 1 material
ames_modele <- ames |>
  transmute(
    sale_price = Sale_Price,
    gr_liv_area = Gr_Liv_Area,
    overall_qual = as.integer(Overall_Qual),
    year_built = Year_Built,
    garage_cars = Garage_Cars
  )

# Fit a reproducible linear model
modele_test <- lm(
  sale_price ~ gr_liv_area + overall_qual + year_built + garage_cars,
  data = ames_modele
)

summary(modele_test)
```

Si ce bloc s'exécute sans erreur, votre poste est prêt.

## Rappels utiles

::: {.callout-note}
Les tutoriels donnent du code complet et exécutable. Les pratiques proposent des blocs à compléter. Travaillez dans un nouveau script R ou une copie locale du document afin de conserver vos essais.
:::

## En cas de problème

1. Vérifiez que le dossier courant est la racine du projet.
2. Relancez `source("scripts/installer_paquets.R")`.
3. Redémarrez la session R.
4. Exécutez `quarto check` dans le terminal.
5. Gardez une copie de l'erreur complète pour le soutien en classe.
