---
title: "Préparer votre poste"
subtitle: "À faire avant la première matinée"
format:
  html:
    embed-resources: true
---

## Logiciels

Installez une version récente de R, RStudio Desktop et Quarto. Le matériel a été validé avec R 4.5.0 et Quarto 1.9.38.

## Installer les paquets

Exécutez le script suivant depuis la racine du projet.

```{r}
#| eval: false
source("scripts/installer_paquets.R")
```

Le script installe uniquement les paquets manquants.

## Tester l'environnement

```{r}
# Load libraries
library(tidyverse)
library(tidymodels)

# Import a small local data set
bibliotheques <- read_csv(
  "data/bibliotheques_quebec_2024.csv",
  show_col_types = FALSE
)

# Check the first observations and dimensions
glimpse(bibliotheques)
dim(bibliotheques)
```

Vous devriez obtenir 188 lignes et 16 colonnes. Le second fichier pédagogique contient 18 000 requêtes 311 et 15 colonnes.

## Test de modélisation

```{r}
# Keep complete observations for a minimal model
bibliotheques_modele <- bibliotheques |>
  filter(
    !is.na(visites_total),
    !is.na(prets_total),
    !is.na(depenses_fonctionnement_total),
    !is.na(population_desservie),
    population_desservie > 0
  ) |>
  mutate(
    log_visites = log1p(visites_total),
    log_population = log(population_desservie),
    log_prets = log1p(prets_total),
    log_depenses = log1p(depenses_fonctionnement_total)
  )

# Fit a reproducible linear model
modele_test <- lm(
  log_visites ~ log_population + log_prets + log_depenses,
  data = bibliotheques_modele
)

summary(modele_test)
```

Si ce bloc s'exécute sans erreur, votre poste est prêt.

## Rappels utiles

::: {.callout-note}
Les tutoriels donnent du code complet et exécutable. Les pratiques proposent des blocs à compléter. Travaillez dans un nouveau script R ou une copie locale du document afin de conserver vos essais.
:::

## En cas de problème

1. Vérifiez que le dossier courant est la racine du projet.
2. Relancez `source("scripts/installer_paquets.R")`.
3. Redémarrez la session R.
4. Exécutez `quarto check` dans le terminal.
5. Gardez une copie de l'erreur complète pour le soutien en classe.
