---
title: "Pratique: la mission seuil"
subtitle: "Prioriser sans transformer une probabilité en vérité"
format:
  html:
    embed-resources: true
---

## Scénario pédagogique

Une équipe de suivi dispose d'une capacité limitée. Elle souhaite examiner, dès leur création, certaines demandes 311 susceptibles de ne pas être terminées dans les sept jours.

La fenêtre de sept jours et les coûts ci-dessous sont pédagogiques. Ils ne décrivent pas une politique de la Ville de Montréal.

## Rôles

Chaque équipe répartit quatre rôles:

1. analyste: calcule les mesures;
2. responsable des opérations: impose une capacité réaliste;
3. personne requérante: examine les conséquences des erreurs;
4. sceptique: cherche une fuite d'information ou une limite d'applicabilité.

## Mise en route

Utilisez l'objet `predictions_test` construit dans le tutoriel.

```{r}
#| eval: false
library(tidyverse)
library(tidymodels)

# Required columns:
# - verite
# - arrondissement
# - .pred_non_terminee_7_jours
```

## Mission 1: trois seuils

Complétez la fonction et évaluez les seuils 0,35, 0,50 et 0,65.

```{r}
#| eval: false
evaluer_seuil <- function(donnees, seuil) {
  donnees |>
    summarise(
      seuil = seuil,
      proportion_signalee = mean(
        .pred_non_terminee_7_jours >= seuil
      ),
      vrais_positifs = sum(
        .pred_non_terminee_7_jours >= seuil &
          verite == "non_terminee_7_jours"
      ),
      faux_positifs = sum(
        .pred_non_terminee_7_jours >= seuil &
          verite == "terminee_7_jours"
      ),
      vrais_negatifs = sum(
        .pred_non_terminee_7_jours < seuil &
          verite == "terminee_7_jours"
      ),
      faux_negatifs = sum(
        .pred_non_terminee_7_jours < seuil &
          verite == "non_terminee_7_jours"
      ),
      sensibilite = vrais_positifs / (vrais_positifs + faux_negatifs),
      specificite = vrais_negatifs / (vrais_negatifs + faux_positifs),
      precision = vrais_positifs / (vrais_positifs + faux_positifs)
    )
}

map_dfr(
  c(0.35, 0.50, 0.65),
  ~ evaluer_seuil(predictions_test, seuil = .x)
)
```

Questions:

1. Quel seuil repère le plus de demandes non terminées dans les sept jours?
2. Quel seuil mobilise le moins l'équipe de suivi?
3. Quel type d'erreur augmente lorsque le seuil monte?

## Mission 2: choisir sous contrainte

Choisissez un des deux mandats.

### Mandat A: capacité fixe

L'équipe peut examiner au plus 20 % des demandes. Parmi les seuils compatibles, maximisez la sensibilité.

```{r}
#| eval: false
table_seuils <- map_dfr(
  seq(0.20, 0.80, by = 0.01),
  ~ evaluer_seuil(predictions_test, seuil = .x)
)

table_seuils |>
  filter(proportion_signalee <= 0.20) |>
  slice_max(sensibilite, n = 1)
```

### Mandat B: coûts relatifs

Un faux négatif reçoit un coût trois fois plus élevé qu'un faux positif. Ce rapport est une hypothèse à contester.

```{r}
#| eval: false
table_couts <- table_seuils |>
  mutate(
    cout_total = faux_positifs + 3 * faux_negatifs
  )

table_couts |>
  slice_min(cout_total, n = 1)
```

Questions:

1. Quelle décision change lorsque la contrainte change?
2. Qui devrait déterminer les coûts relatifs?
3. Quelle information manque pour passer d'un exercice à une décision réelle?

## Mission 3: vérifier les différences territoriales

Calculez la fréquence observée, le risque prédit moyen et la proportion signalée par arrondissement.

```{r}
#| eval: false
seuil_retenu <- 0.50

audit_arrondissements <- predictions_test |>
  group_by(arrondissement) |>
  summarise(
    n = n(),
    frequence_observee = mean(
      verite == "non_terminee_7_jours"
    ),
    risque_moyen = mean(.pred_non_terminee_7_jours),
    proportion_signalee = mean(
      .pred_non_terminee_7_jours >= seuil_retenu
    ),
    .groups = "drop"
  ) |>
  filter(n >= 50) |>
  arrange(desc(proportion_signalee))

audit_arrondissements
```

Une différence territoriale ne démontre pas une différence de qualité. Elle peut refléter la composition des demandes, les processus, la mesure du statut ou des facteurs absents.

## Mission 4: contester votre modèle

Rédigez quatre objections:

1. une objection statistique;
2. une objection sur la construction de la cible;
3. une objection opérationnelle;
4. une objection de gouvernance ou d'équité.

## Restitution

En deux minutes, présentez:

1. votre mandat;
2. votre seuil;
3. la proportion de demandes signalées;
4. la sensibilité, la spécificité et la précision;
5. l'erreur que votre choix accepte davantage;
6. une condition qui empêcherait le déploiement.

## Billet de sortie

- Une mesure qui a changé ma décision est...
- Une information manquante pour choisir un seuil réel est...
- La différence entre classer et calibrer est...
