---
title: "Estimer un risque"
subtitle: "Régression logistique, calibration et seuils"
author: "Aurélien Nicosia"
format:
  revealjs:
    theme: [simple, ../styles/slides.scss]
    embed-resources: true
    slide-number: c/t
    progress: true
    controls: true
    transition: fade
    code-overflow: wrap
    center: false
    footer: "EIOM 2026 | Jour 2"
execute:
  echo: true
  cache: false
---

```{r}
#| label: setup
#| include: false
library(tidyverse)
library(tidymodels)
library(broom)

theme_set(theme_minimal(base_size = 18))

requetes_311 <- read_csv(
  "data/requetes_311_montreal_2024_eiom.csv",
  show_col_types = FALSE
) |>
  mutate(
    date_creation = as.Date(date_creation),
    verite = factor(
      issue_7_jours,
      levels = c("non_terminee_7_jours", "terminee_7_jours")
    )
  ) |>
  arrange(date_creation, identifiant_requete)

date_coupure <- as.Date("2024-10-01")
entrainement <- requetes_311 |>
  filter(date_creation < date_coupure)
test <- requetes_311 |>
  filter(date_creation >= date_coupure)

recette_logistique <- recipe(
  verite ~ jour_semaine + plage_horaire + activite +
    type_lieu + arrondissement + provenance,
  data = entrainement
) |>
  step_novel(all_nominal_predictors(), new_level = "Nouveau") |>
  step_unknown(all_nominal_predictors(), new_level = "Non précisé") |>
  step_other(activite, threshold = 0.01, other = "Autres activités") |>
  step_other(type_lieu, threshold = 0.01, other = "Autres lieux") |>
  step_other(arrondissement, threshold = 0.005, other = "Autres territoires") |>
  step_other(provenance, threshold = 0.005, other = "Autres canaux") |>
  step_zv(all_predictors())

ajustement_logistique <- workflow() |>
  add_recipe(recette_logistique) |>
  add_model(logistic_reg() |> set_engine("glm")) |>
  fit(data = entrainement)

predictions_test <- bind_cols(
  test |> select(date_creation, mois_creation, arrondissement, verite),
  predict(ajustement_logistique, new_data = test, type = "prob")
)
```

## À la fin de la matinée

Vous saurez construire une probabilité, vérifier si elle tient dans le futur et choisir un seuil sans oublier les conséquences de l'erreur.

::: {.notes}
2 minutes. Annoncer la production: une première fiche de modèle.
:::

::: {.question-slide}
## Une probabilité de 0,60: agir ou attendre?
:::

Vous devez décider avant de connaître la réponse.

::: {.notes}
Faire voter avec les mains. Ne pas donner de contexte avant le vote, puis demander quelles informations manquent.
:::

## Le scénario

Au moment où une demande 311 est créée, estimer la probabilité qu'elle ne soit pas terminée dans les sept jours.

Une équipe pourrait ensuite examiner préventivement les demandes à risque élevé.

<div class="takeaway">La fenêtre de sept jours est pédagogique. Ce n'est pas une norme officielle.</div>

## Une cible doit être observable et datée

```{mermaid}
flowchart LR
  A["Création de la demande"] --> B["Prédiction"]
  B --> C["Sept jours de suivi"]
  C --> D["Issue observée"]
```

Le moment de prédiction détermine les variables autorisées.

## Le test de la fuite

| Variable | Disponible à la création? | Utilisation |
|---|:---:|---|
| Activité | Oui | Prédicteur |
| Arrondissement | Oui | Prédicteur |
| Canal d'origine | Oui | Prédicteur |
| Dernier statut | Non | Construction de la cible |
| Date du dernier statut | Non | Construction de la cible |

::: {.question-slide}
## Quelle performance obtiendrait un modèle qui utilise le dernier statut?
:::

## La fréquence change au fil de l'année

```{r}
#| echo: false
#| fig-width: 10
#| fig-height: 5
requetes_311 |>
  count(mois_creation, verite) |>
  group_by(mois_creation) |>
  mutate(proportion = n / sum(n)) |>
  filter(verite == "non_terminee_7_jours") |>
  ggplot(aes(fct_inorder(mois_creation), proportion, group = 1)) +
  geom_line(color = "#0f7c80", linewidth = 1.2) +
  geom_point(color = "#b5222e", size = 3) +
  scale_y_continuous(labels = scales::label_percent()) +
  labs(x = NULL, y = "Non terminée dans les sept jours") +
  theme(axis.text.x = element_text(angle = 40, hjust = 1))
```

## Le futur reste fermé

```{r}
#| echo: false
tibble(
  ensemble = c("Entraînement", "Test futur"),
  n = c(nrow(entrainement), nrow(test)),
  debut = c(min(entrainement$date_creation), min(test$date_creation)),
  fin = c(max(entrainement$date_creation), max(test$date_creation)),
  prevalence = c(
    mean(entrainement$verite == "non_terminee_7_jours"),
    mean(test$verite == "non_terminee_7_jours")
  )
)
```

Un partage temporel imite la question: le modèle appris hier fonctionnera-t-il demain?

## Du 0 ou 1 à une probabilité

$$
\log\left(\frac{p}{1-p}\right)
= \beta_0 + \beta_1 X_1 + \cdots + \beta_p X_p
$$

La transformation logit garde la probabilité estimée entre 0 et 1.

## La recette appartient à l'entraînement

```{r}
recette_logistique <- recipe(
  verite ~ jour_semaine + plage_horaire + activite +
    type_lieu + arrondissement + provenance,
  data = entrainement
) |>
  step_novel(all_nominal_predictors()) |>
  step_unknown(all_nominal_predictors()) |>
  step_other(activite, threshold = 0.01) |>
  step_other(type_lieu, threshold = 0.01) |>
  step_other(arrondissement, threshold = 0.005) |>
  step_other(provenance, threshold = 0.005)
```

Les modalités rares, manquantes ou nouvelles sont traitées sans apprendre du test.

## Un rapport de cotes est conditionnel

```{r}
#| echo: false
extract_fit_engine(ajustement_logistique) |>
  tidy() |>
  mutate(
    conf.low = estimate - qnorm(0.975) * std.error,
    conf.high = estimate + qnorm(0.975) * std.error,
    across(c(estimate, conf.low, conf.high), exp)
  ) |>
  filter(term != "(Intercept)") |>
  filter(str_detect(term, "^(plage_horaire|provenance)")) |>
  select(term, estimate, conf.low, conf.high) |>
  arrange(term)
```

Un rapport de cotes n'est ni une différence de probabilités, ni une preuve causale, ni un classement de la qualité des services.

## Trois questions, trois familles de mesures

1. Classement: le modèle ordonne-t-il correctement les risques?
2. Calibration: les probabilités correspondent-elles aux fréquences?
3. Décision: que se passe-t-il à un seuil donné?

<div class="takeaway">Aucune mesure unique ne répond aux trois questions.</div>

## Discrimination sur le test futur

```{r}
#| echo: false
metric_set(roc_auc, pr_auc)(
  predictions_test,
  truth = verite,
  .pred_non_terminee_7_jours,
  event_level = "first"
)
```

```{r}
#| echo: false
#| fig-width: 8
#| fig-height: 5
roc_curve(
  predictions_test,
  truth = verite,
  .pred_non_terminee_7_jours,
  event_level = "first"
) |>
  autoplot() +
  coord_equal()
```

## Une bonne aire ROC ne garantit pas une bonne probabilité

```{r}
#| echo: false
#| fig-width: 8
#| fig-height: 5
calibration <- predictions_test |>
  mutate(groupe = ntile(.pred_non_terminee_7_jours, 10)) |>
  group_by(groupe) |>
  summarise(
    probabilite_moyenne = mean(.pred_non_terminee_7_jours),
    frequence_observee = mean(verite == "non_terminee_7_jours"),
    n = n(),
    .groups = "drop"
  )

ggplot(calibration, aes(probabilite_moyenne, frequence_observee)) +
  geom_abline(slope = 1, intercept = 0, linetype = 2, color = "#52606d") +
  geom_line(color = "#0f7c80") +
  geom_point(aes(size = n), color = "#b5222e") +
  coord_equal(xlim = c(0, 1), ylim = c(0, 1)) +
  labs(x = "Probabilité prédite", y = "Fréquence observée", size = "n")
```

## Le seuil fabrique les erreurs

| Réalité | Signalée | Non signalée |
|---|---|---|
| Non terminée en sept jours | Vrai positif | Faux négatif |
| Terminée en sept jours | Faux positif | Vrai négatif |

Augmenter le seuil réduit généralement les faux positifs et augmente les faux négatifs.

## Enchère de seuils

Votre équipe reçoit une capacité maximale:

- 10 % des demandes;
- 20 % des demandes;
- 35 % des demandes.

Choisissez un seuil, puis annoncez la sensibilité obtenue et l'erreur acceptée.

::: {.notes}
12 minutes. Utiliser la pratique. Les équipes doivent justifier le seuil par la capacité, pas par 0,5.
:::

## Les coûts ne tombent pas du ciel

- Qui supporte une vérification inutile?
- Que signifie manquer une demande à risque?
- Les conséquences sont-elles identiques pour toutes les activités?
- La capacité est-elle stable dans le temps?

Un coût numérique est une hypothèse de gouvernance, pas seulement un paramètre statistique.

## Une différence territoriale demande une enquête

Comparer le risque prédit entre arrondissements peut refléter:

- la composition des demandes;
- des processus distincts;
- des pratiques de consignation;
- des transferts vers d'autres systèmes;
- des variables absentes.

Elle ne mesure pas directement la qualité d'un service [@montreal2026requete311].

## La fiche de modèle, version 1

1. Cible et fenêtre temporelle
2. Moment de prédiction
3. Variables autorisées et interdites
4. Discrimination et calibration
5. Seuil, capacité et coûts
6. Limites et surveillance

## Ce que nous emportons

- Une cible binaire doit être définie dans le temps.
- Le test doit représenter un futur plausible.
- Une probabilité bien classée peut être mal calibrée.
- Un seuil est une décision, pas une propriété du modèle.
- Les conséquences et la gouvernance font partie de l'évaluation.

::: {.question-slide}
## Quelle information vous manque encore pour défendre un seuil réel?
:::
