---
title: "Expliquer une probabilité"
subtitle: "Régression logistique avec les données Titanic"
author: "Aurélien Nicosia"
suppress-bibliography: true
link-citations: false
format:
  revealjs:
    theme: [simple, ../styles/slides.scss]
    embed-resources: true
    slide-number: c/t
    progress: true
    controls: true
    transition: fade
    code-overflow: wrap
    center: false
    footer: "EIOM 2026 | Jour 2"
execute:
  echo: true
  cache: false
---

```{r}
#| label: setup
#| include: false
library(tidyverse)
library(tidymodels)
library(titanic)
library(janitor)
library(broom)
library(scales)
library(patchwork)

theme_set(theme_minimal(base_size = 18))
tidymodels_prefer()

data("titanic_train")

titanic_eiom <- titanic_train |>
  clean_names() |>
  transmute(
    passenger_id,
    survie = survived,
    verite = factor(
      if_else(survived == 1, "survecu", "non_survecu"),
      levels = c("non_survecu", "survecu")
    ),
    classe = factor(
      pclass,
      levels = c(3, 2, 1),
      labels = c("3e", "2e", "1re")
    ),
    sexe = factor(
      sex,
      levels = c("male", "female"),
      labels = c("homme", "femme")
    ),
    age,
    tarif = fare,
    famille_bord = sib_sp + parch
  )

titanic_analyse <- titanic_eiom |>
  drop_na(age, tarif, sexe, classe)

set.seed(2026)
partage <- initial_split(
  titanic_analyse,
  prop = 0.75,
  strata = verite
)
entrainement <- training(partage)
test <- testing(partage)

modele_logistique <- glm(
  survie ~ sexe + classe + age + tarif,
  data = entrainement,
  family = binomial()
)

rapports_cotes <- tidy(modele_logistique) |>
  mutate(
    conf.low = estimate - qnorm(0.975) * std.error,
    conf.high = estimate + qnorm(0.975) * std.error,
    across(c(estimate, conf.low, conf.high), exp)
  )

predictions_test <- test |>
  mutate(
    probabilite_survie = predict(
      modele_logistique,
      newdata = test,
      type = "response"
    )
  )

evaluer_seuil <- function(donnees, seuil) {
  donnees |>
    summarise(
      seuil = seuil,
      proportion_positive = mean(probabilite_survie >= seuil),
      sensibilite = sum(
        probabilite_survie >= seuil & survie == 1
      ) / sum(survie == 1),
      specificite = sum(
        probabilite_survie < seuil & survie == 0
      ) / sum(survie == 0),
      precision = sum(
        probabilite_survie >= seuil & survie == 1
      ) / sum(probabilite_survie >= seuil)
    )
}

table_seuils <- map_dfr(
  seq(0.10, 0.90, by = 0.05),
  ~ evaluer_seuil(predictions_test, .x)
)

calibration <- predictions_test |>
  mutate(groupe = ntile(probabilite_survie, 5)) |>
  summarise(
    probabilite_moyenne = mean(probabilite_survie),
    frequence_observee = mean(survie),
    n = n(),
    .by = groupe
  )
```

## À la fin de la matinée

Vous saurez expliquer une probabilité, interpréter un rapport de cotes et évaluer un modèle sans confondre classement, calibration et décision.

::: {.notes}
3 minutes. Annoncer que la présentation reste le fil conducteur jusqu'à 12 h 15 et que trois missions produiront une fiche modèle.
:::

## Une matinée, trois productions

1. Explorer et formuler
2. Ajuster et interpréter
3. Évaluer et choisir un seuil

<div class="takeaway">Chaque mission ajoute une preuve et une limite à la fiche finale.</div>

::: {.notes}
2 minutes. Montrer le trajet, sans détailler les notions.
:::

## Une probabilité de 0,70 signifie-t-elle que la personne survivra?

Votez, puis précisez ce qui manque pour répondre.

::: {.notes}
5 minutes. Faire voter oui, non ou cela dépend. Faire émerger modèle, population, calibration et moment de l'observation.
:::

## Un jeu facile à lire, mais limité

`titanic_train` contient 891 passagers et 12 variables.

- survie enregistrée;
- classe;
- sexe;
- âge;
- tarif;
- proches à bord.

<div class="takeaway">Il s'agit d'un échantillon d'apprentissage, pas d'un manifeste complet.</div>

::: {.notes}
3 minutes. Présenter le fichier comme outil pédagogique, sans raconter une histoire historique non documentée.

[Sources]
- https://CRAN.R-project.org/package=titanic
:::

## Une ligne, une réponse, un événement

| Élément | Définition |
|---|---|
| Unité | un passager de l'échantillon |
| Réponse | `survie`, codée 0 ou 1 |
| Événement positif | `survecu` |
| Population immédiate | les 891 lignes observées |

::: {.notes}
4 minutes. Demander pourquoi il faut annoncer l'événement positif avant de calculer la sensibilité.
:::

## La catégorie majoritaire atteint déjà 61,6 %

```{r}
#| echo: false
titanic_eiom |>
  count(verite) |>
  mutate(proportion = n / sum(n))
```

Une exactitude doit être comparée à une règle simple.

::: {.notes}
4 minutes. Demander la prédiction d'une règle qui répond toujours non_survecu. Insister: exactitude élevée ne signifie pas probabilités utiles.
:::

## Les proportions diffèrent selon le sexe enregistré

```{r}
#| echo: false
#| fig-width: 8
#| fig-height: 5
titanic_eiom |>
  count(sexe, verite) |>
  group_by(sexe) |>
  mutate(proportion = n / sum(n)) |>
  ggplot(aes(sexe, proportion, fill = verite)) +
  geom_col(position = "fill") +
  scale_y_continuous(labels = label_percent()) +
  labs(x = NULL, y = "Proportion", fill = "Survie")
```

::: {.notes}
4 minutes. Faire décrire le graphique sans employer « cause ».
:::

## La classe structure aussi les proportions

```{r}
#| echo: false
#| fig-width: 8
#| fig-height: 5
titanic_eiom |>
  count(classe, verite) |>
  group_by(classe) |>
  mutate(proportion = n / sum(n)) |>
  ggplot(aes(classe, proportion, fill = verite)) +
  geom_col(position = "fill") +
  scale_y_continuous(labels = label_percent()) +
  labs(x = "Classe", y = "Proportion", fill = "Survie")
```

::: {.notes}
4 minutes. Demander ce que ce graphique ne contrôle pas.
:::

## Décrire n'est pas expliquer causalement

Les différences observées peuvent refléter:

- des règles et pratiques historiques;
- des caractéristiques liées entre elles;
- des variables absentes;
- la construction de l'échantillon;
- des valeurs manquantes.

<div class="takeaway">Le modèle décrit des associations conditionnelles dans les données.</div>

::: {.notes}
4 minutes. Faire corriger collectivement une phrase causale.
:::

## L'âge manque pour 177 passagers

```{r}
#| echo: false
titanic_eiom |>
  summarise(
    lignes = n(),
    age_manquant = sum(is.na(age)),
    lignes_completes = sum(!is.na(age))
  )
```

L'analyse en cas complets est simple, mais elle change l'échantillon.

::: {.notes}
4 minutes. Expliquer que la simplicité pédagogique ne rend pas la suppression neutre.
:::

## Une droite peut sortir de l'intervalle

Une régression linéaire sur une réponse 0 ou 1:

1. peut prédire moins de 0 ou plus de 1;
2. impose une variance constante;
3. ignore la saturation près de 0 et de 1.

<div class="takeaway">Nous gardons un prédicteur linéaire, mais nous changeons d'échelle.</div>

::: {.notes}
4 minutes. Relier au jour 1. Demander ce qu'une probabilité doit respecter.
:::

## La réponse suit une loi de Bernoulli

$$
Y_i \mid X_i \sim \operatorname{Bernoulli}(p_i)
$$

Pour chaque profil $X_i$:

- $Y_i$ vaut 0 ou 1;
- $p_i$ est une probabilité conditionnelle;
- la variance dépend de $p_i$.

::: {.notes}
4 minutes. Ne pas développer la fonction de masse. Faire distinguer réponse observée et probabilité non observée.

[Sources]
- https://stat.ethz.ch/R-manual/R-devel/library/stats/html/Binomial.html
:::

## Probabilité, cote et log-cote

$$
\text{cote} = \frac{p}{1-p}
\qquad
\text{logit}(p) = \log\left(\frac{p}{1-p}\right)
$$

| Probabilité | Cote | Log-cote |
|---:|---:|---:|
| 0,20 | 0,25 | -1,39 |
| 0,50 | 1,00 | 0 |
| 0,80 | 4,00 | 1,39 |

::: {.notes}
5 minutes. Faire calculer oralement la cote pour 0,75.

[Sources]
- https://stat.ethz.ch/R-manual/R-devel/library/stats/help/family.html
:::

## Une cote de 3 n'est pas une probabilité de 3

$$
p = \frac{\text{cote}}{1+\text{cote}}
$$

Une cote de 3 correspond à une probabilité de 0,75.

Une cote de 0,5 correspond à une probabilité d'environ 0,33.

::: {.notes}
3 minutes. Faire traduire les deux exemples en mots.
:::

## La fonction logistique borne les prédictions

```{r}
#| echo: false
#| fig-width: 8
#| fig-height: 5
tibble(eta = seq(-6, 6, length.out = 300)) |>
  mutate(probabilite = plogis(eta)) |>
  ggplot(aes(eta, probabilite)) +
  geom_line(color = "#0f7c80", linewidth = 1.4) +
  geom_hline(yintercept = c(0, 1), linetype = 3) +
  labs(x = "Prédicteur linéaire", y = "Probabilité")
```

::: {.notes}
4 minutes. Montrer la zone où la probabilité change le plus rapidement.
:::

## Le modèle est linéaire sur la log-cote

$$
\log\left(\frac{p_i}{1-p_i}\right)
= \beta_0 + \beta_1 X_{i1} + \cdots + \beta_k X_{ik}
$$

Puis:

$$
p_i = \frac{\exp(\eta_i)}{1+\exp(\eta_i)}.
$$

::: {.notes}
4 minutes. Dire que « linéaire » concerne l'échelle logit, pas directement la probabilité.

[Sources]
- https://www.statlearning.com/
- https://stat.ethz.ch/R-manual/R-devel/library/stats/help/family.html
:::

## La vraisemblance remplace les moindres carrés

`glm()` choisit les coefficients qui rendent les réponses observées les plus plausibles sous le modèle.

- survivant avec probabilité élevée: contribution favorable;
- non-survivant avec probabilité faible: contribution favorable;
- prédiction confiante et fausse: forte pénalité.

::: {.notes}
4 minutes. Ne pas dériver. Comparer seulement le principe avec les moindres carrés du jour 1.

[Sources]
- https://stat.ethz.ch/R-manual/R-devel/library/stats/html/glm.html
:::

## Les catégories de référence organisent la comparaison

Dans le modèle commun:

- `homme` est la référence pour `sexe`;
- `3e` est la référence pour `classe`;
- l'âge s'interprète par année;
- le tarif s'interprète par unité monétaire.

<div class="takeaway">Un coefficient catégoriel n'existe pas sans catégorie de référence.</div>

::: {.notes}
4 minutes. Faire prédire le sens attendu de sexefemme et classe1re.
:::

## Le jeu test reste fermé

```{r}
#| echo: false
tibble(
  ensemble = c("Entraînement", "Test"),
  n = c(nrow(entrainement), nrow(test)),
  proportion_survecu = c(
    mean(entrainement$survie),
    mean(test$survie)
  )
)
```

Le modèle apprend sur 535 lignes et sera évalué sur 179 lignes réservées.

::: {.notes}
5 minutes. Demander ce qui arrive si l'on modifie la formule après avoir vu les résultats du test.

[Sources]
- https://www.tmwr.org/splitting.html
:::

## Mission 1: explorer et formuler

En 25 minutes, produisez:

1. deux graphiques;
2. une formule de modèle;
3. trois phrases;
4. une limite liée aux données.

[Ouvrir la mission 1](missions/mission1.html)

::: {.notes}
25 minutes. À 10 minutes, vérifier l'événement positif. À 20 minutes, imposer la rédaction.
:::

## Débrief: notre modèle commun

$$
\text{survie}
\sim
\text{sexe}
+ \text{classe}
+ \text{âge}
+ \text{tarif}
$$

Nous cherchons des associations conditionnelles lisibles, pas le modèle historique définitif.

::: {.notes}
10 minutes. Faire lire deux verdicts et corriger le langage causal. Confirmer les références homme et 3e.
:::

## Un appel suffit pour ajuster

```{r}
modele_logistique <- glm(
  survie ~ sexe + classe + age + tarif,
  data = entrainement,
  family = binomial()
)
```

`family = binomial()` utilise le lien logit par défaut.

::: {.notes}
4 minutes. Montrer la formule et le jeu d'entraînement. Ne pas lire toute la sortie summary.

[Sources]
- https://stat.ethz.ch/R-manual/R-devel/library/stats/html/glm.html
:::

## L'exponentielle donne les rapports de cotes

```{r}
#| echo: false
rapports_cotes |>
  filter(term != "(Intercept)") |>
  transmute(
    terme = term,
    `rapport de cotes` = round(estimate, 2),
    `borne basse` = round(conf.low, 2),
    `borne haute` = round(conf.high, 2)
  ) |>
  knitr::kable()
```

::: {.notes}
5 minutes. Faire repérer les valeurs au-dessus et au-dessous de 1.
:::

## L'interprétation reste conditionnelle

Pour `sexefemme`:

> À classe, âge et tarif identiques, les cotes de survie enregistrée des femmes sont estimées à environ `r round(rapports_cotes$estimate[rapports_cotes$term == "sexefemme"], 1)` fois celles des hommes.

Ce nombre n'est pas une différence de probabilités.

::: {.notes}
5 minutes. Faire lire la phrase et demander ce que « identiques » couvre vraiment.
:::

## Dix années donnent une unité plus lisible

```{r}
#| echo: false
tibble(
  comparaison = c("1 année", "10 années"),
  rapport_cotes = c(
    exp(coef(modele_logistique)[["age"]]),
    exp(10 * coef(modele_logistique)[["age"]])
  )
)
```

L'unité d'interprétation doit être substantiellement compréhensible.

::: {.notes}
4 minutes. Faire formuler la phrase pour dix ans. Rappeler la linéarité supposée sur le logit.
:::

## Le même rapport de cotes produit des écarts différents

```{r}
#| echo: false
profils <- tibble(
  profil = c("Homme, 3e classe", "Femme, 3e classe"),
  sexe = factor(
    c("homme", "femme"),
    levels = levels(entrainement$sexe)
  ),
  classe = factor(
    c("3e", "3e"),
    levels = levels(entrainement$classe)
  ),
  age = c(30, 30),
  tarif = c(15, 15)
)

profils |>
  mutate(
    probabilite = predict(
      modele_logistique,
      newdata = profils,
      type = "response"
    )
  ) |>
  select(profil, probabilite)
```

::: {.notes}
4 minutes. Comparer les probabilités sans les présenter comme contrefactuelles causales.
:::

## Significativité, importance et prédiction

| Élément | Ce qu'il renseigne |
|---|---|
| Rapport de cotes | taille et direction conditionnelles |
| Intervalle | incertitude d'estimation |
| Valeur p | compatibilité avec l'absence d'association |
| Jeu test | performance hors échantillon |
| Calibration | qualité des probabilités |

<div class="takeaway">Aucun élément ne répond seul à toutes les questions.</div>

::: {.notes}
5 minutes. Faire corriger la phrase « significatif donc bon prédicteur ».
:::

## Mission 2: ajuster et interpréter

En 25 minutes, produisez:

1. deux interprétations de rapports de cotes;
2. deux probabilités de profils;
3. une limite de portée.

[Ouvrir la mission 2](missions/mission2.html)

::: {.notes}
25 minutes. À 8 minutes, vérifier les références. À 18 minutes, faire retirer tout langage causal.
:::

## Pause

Revenez avec une phrase:

> Un rapport de cotes n'est pas...

::: {.notes}
10 minutes. Reprendre exactement à l'heure.
:::

## Les probabilités sont évaluées sur le test

```{r}
predictions_test <- test |>
  mutate(
    probabilite_survie = predict(
      modele_logistique,
      newdata = test,
      type = "response"
    )
  )
```

Une probabilité élevée n'est pas une certitude. Sa qualité doit être vérifiée.

::: {.notes}
4 minutes. Demander pourquoi les lignes de test n'ont pas servi à ajuster les coefficients.
:::

## Le seuil fabrique une classe

$$
\widehat{Y} =
\begin{cases}
\text{survecu}, & \widehat{p} \ge s,\\
\text{non_survecu}, & \widehat{p} < s.
\end{cases}
$$

Changer $s$ ne change pas les probabilités, seulement les classes.

::: {.notes}
4 minutes. Faire voter pour 0,30, 0,50 ou 0,70 avant de donner un mandat.
:::

## La matrice nomme quatre résultats

```{r}
#| echo: false
predictions_05 <- predictions_test |>
  mutate(
    classe_predite = factor(
      if_else(
        probabilite_survie >= 0.50,
        "survecu",
        "non_survecu"
      ),
      levels = levels(verite)
    )
  )

conf_mat(
  predictions_05,
  truth = verite,
  estimate = classe_predite
)
```

::: {.notes}
5 minutes. Faire pointer vrais positifs, faux positifs, vrais négatifs et faux négatifs.
:::

## Chaque mesure change de dénominateur

| Mesure | Point de départ |
|---|---|
| Exactitude | toutes les observations |
| Sensibilité | survivants enregistrés |
| Spécificité | non-survivants enregistrés |
| Précision | prédictions positives |

::: {.notes}
5 minutes. Demander la différence entre sensibilité et précision.
:::

## Monter le seuil change le compromis

```{r}
#| echo: false
#| fig-width: 8
#| fig-height: 5
table_seuils |>
  select(seuil, sensibilite, specificite, precision) |>
  pivot_longer(
    -seuil,
    names_to = "mesure",
    values_to = "valeur"
  ) |>
  ggplot(aes(seuil, valeur, color = mesure)) +
  geom_line(linewidth = 1.1) +
  scale_y_continuous(labels = label_percent()) +
  labs(x = "Seuil", y = "Valeur", color = NULL)
```

::: {.notes}
5 minutes. Faire décrire le compromis avant de demander un seuil.
:::

## Mission finale: évaluer et choisir

En 25 minutes:

1. évaluez le seuil 0,50;
2. comparez 0,30, 0,50 et 0,70;
3. examinez ROC, calibration et Brier;
4. rédigez six phrases.

[Ouvrir la mission finale](missions/mission3.html)

::: {.notes}
25 minutes. À 12 minutes, imposer le choix d'un mandat. À 20 minutes, commencer la fiche.
:::

## La courbe ROC parcourt tous les seuils

```{r}
#| echo: false
#| fig-width: 7
#| fig-height: 5
roc_curve(
  predictions_test,
  truth = verite,
  probabilite_survie,
  event_level = "second"
) |>
  autoplot() +
  coord_equal()
```

::: {.notes}
5 minutes. Expliquer les axes. Ne pas présenter la courbe comme un seuil choisi.

[Sources]
- https://doi.org/10.1016/j.patrec.2005.10.010
:::

## L'aire ROC mesure un classement

```{r}
#| echo: false
roc_auc(
  predictions_test,
  truth = verite,
  probabilite_survie,
  event_level = "second"
)
```

Elle compare le score d'un positif et celui d'un négatif choisis au hasard.

Elle ne garantit ni calibration, ni seuil utile, ni causalité.

::: {.notes}
4 minutes. Demander ce qu'une AUC élevée ne dit pas.

[Sources]
- https://doi.org/10.1016/j.patrec.2005.10.010
:::

## La calibration vérifie les probabilités

```{r}
#| echo: false
#| fig-width: 7
#| fig-height: 5
ggplot(
  calibration,
  aes(probabilite_moyenne, frequence_observee)
) +
  geom_abline(
    slope = 1,
    intercept = 0,
    linetype = 2,
    color = "#52606d"
  ) +
  geom_line(color = "#0f7c80") +
  geom_point(aes(size = n), color = "#b5222e") +
  scale_size_continuous(
    breaks = c(35, 36),
    labels = label_number(accuracy = 1)
  ) +
  coord_equal(xlim = c(0, 1), ylim = c(0, 1)) +
  labs(
    x = "Probabilité moyenne",
    y = "Fréquence observée",
    size = "n"
  )
```

::: {.notes}
5 minutes. Préciser que cinq groupes sur 179 lignes donnent un diagnostic exploratoire.

[Sources]
- https://doi.org/10.1186/s12916-019-1466-7
:::

## Le Brier pénalise les probabilités fausses

```{r}
#| echo: false
probabilite_reference <- mean(entrainement$survie)

predictions_test |>
  summarise(
    brier_modele = mean(
      (survie - probabilite_survie)^2
    ),
    brier_reference = mean(
      (survie - probabilite_reference)^2
    )
  )
```

Le modèle réduit l'erreur quadratique par rapport à une probabilité constante.

<div class="takeaway">Discrimination et calibration restent deux propriétés distinctes.</div>

::: {.notes}
4 minutes. Comparer 0,139 à 0,242. Ne pas donner de seuil universel de qualité.

[Sources]
- https://doi.org/10.1186/s12916-019-1466-7
:::

## Un appel réussi ne suffit pas

Vérifiez:

1. unité, événement et population;
2. indépendance suffisante des observations;
3. forme linéaire sur le logit;
4. absence de séparation complète;
5. stabilité des coefficients et cas influents;
6. performance sur des données réservées;
7. pertinence pour l'usage visé.

::: {.notes}
6 minutes. Préciser que la normalité des prédicteurs n'est pas requise. Mentionner interactions et splines comme extensions.

[Sources]
- https://stat.ethz.ch/R-manual/R-devel/library/stats/html/glm.html
- https://www.statlearning.com/
:::

## La fiche modèle en six phrases

1. Unité, échantillon et réponse
2. Prédicteurs et valeurs manquantes
3. Association conditionnelle
4. Discrimination et calibration
5. Seuil, mandat et erreur acceptée
6. Limite historique, causale ou de transfert

::: {.notes}
5 minutes. Faire lire deux fiches. Refuser toute formulation de règle réelle de sauvetage.
:::

## Sept questions avant de conclure

1. Quel événement est positif?
2. Quelle population est couverte?
3. Comment les valeurs manquantes sont-elles traitées?
4. Quelles sont les références?
5. Le test est-il resté fermé?
6. Classement et calibration sont-ils suffisants?
7. Quel seuil, quelle erreur et quelle limite?

::: {.notes}
5 minutes. Billet de sortie: une notion utile et une conclusion désormais refusée. Terminer à 12 h 15.
:::
