---
title: "Tutoriel: probabilités, seuils et calibration"
subtitle: "Demandes de services citoyennes 311 de Montréal"
format:
  html:
    embed-resources: true
    code-fold: false
execute:
  cache: false
---

## Objectif

Estimer, avec les renseignements disponibles à la création, la probabilité qu'une requête 311 ne soit pas terminée dans les sept jours. Le modèle sera entraîné sur le passé et évalué sur une période ultérieure.

::: {.callout-important}
La fenêtre de sept jours est une définition pédagogique commune. Elle ne constitue pas une norme de service officielle de la Ville de Montréal.
:::

## 1. Charger les paquets et les données

```{r}
# Load libraries
library(tidyverse)
library(tidymodels)
library(broom)

# Set graphical theme
theme_set(theme_minimal(base_size = 13))

# Import the fixed teaching extract
requetes_311 <- read_csv(
  "data/requetes_311_montreal_2024_eiom.csv",
  show_col_types = FALSE
) |>
  mutate(
    date_creation = as.Date(date_creation),
    verite = factor(
      issue_7_jours,
      levels = c("non_terminee_7_jours", "terminee_7_jours")
    )
  ) |>
  arrange(date_creation, identifiant_requete)

glimpse(requetes_311)
```

Une ligne représente une demande de service, pas une personne. L'événement positif est une demande qui n'est pas enregistrée comme terminée dans les sept jours suivant sa création.

## 2. Comprendre la réponse avant de modéliser

```{r}
requetes_311 |>
  count(verite) |>
  mutate(proportion = n / sum(n))
```

```{r}
requetes_311 |>
  count(mois_creation, verite) |>
  group_by(mois_creation) |>
  mutate(proportion = n / sum(n)) |>
  filter(verite == "non_terminee_7_jours") |>
  ggplot(aes(fct_inorder(mois_creation), proportion, group = 1)) +
  geom_line(color = "#0f7c80", linewidth = 1) +
  geom_point(color = "#b5222e", size = 2.5) +
  scale_y_continuous(labels = scales::label_percent()) +
  labs(
    x = NULL,
    y = "Proportion non terminée dans les sept jours"
  ) +
  theme(axis.text.x = element_text(angle = 45, hjust = 1))
```

La fréquence de la réponse peut varier dans le temps. Un partage aléatoire des lignes mélangerait le passé et le futur et donnerait une évaluation moins fidèle au scénario d'utilisation.

## 3. Définir le moment de prédiction

Les prédicteurs retenus sont disponibles lors de la création:

- jour et plage horaire;
- type d'activité;
- type de lieu;
- arrondissement géographique;
- canal d'origine.

Les variables suivantes arrivent après la création et sont interdites comme prédicteurs:

```{r}
variables_interdites <- c(
  "dernier_statut",
  "date_dernier_statut",
  "delai_dernier_statut_jours",
  "issue_7_jours"
)

variables_interdites
```

Utiliser le dernier statut pour prédire une cible construite à partir de ce statut serait une fuite d'information.

## 4. Séparer le passé et le futur

```{r}
date_coupure <- as.Date("2024-10-01")

entrainement <- requetes_311 |>
  filter(date_creation < date_coupure)

test <- requetes_311 |>
  filter(date_creation >= date_coupure)

tibble(
  ensemble = c("Entraînement", "Test futur"),
  n = c(nrow(entrainement), nrow(test)),
  debut = c(min(entrainement$date_creation), min(test$date_creation)),
  fin = c(max(entrainement$date_creation), max(test$date_creation)),
  proportion_non_terminee = c(
    mean(entrainement$verite == "non_terminee_7_jours"),
    mean(test$verite == "non_terminee_7_jours")
  )
)
```

Le jeu test est postérieur au jeu d'entraînement. Cette séparation permet d'observer une éventuelle dérive de la fréquence ou des relations.

## 5. Préparer les prédicteurs sans regarder le test

```{r}
recette_logistique <- recipe(
  verite ~
    jour_semaine +
    plage_horaire +
    activite +
    type_lieu +
    arrondissement +
    provenance,
  data = entrainement
) |>
  step_novel(
    all_nominal_predictors(),
    new_level = "Nouveau"
  ) |>
  step_unknown(
    all_nominal_predictors(),
    new_level = "Non précisé"
  ) |>
  step_other(
    activite,
    threshold = 0.01,
    other = "Autres activités"
  ) |>
  step_other(
    type_lieu,
    threshold = 0.01,
    other = "Autres lieux"
  ) |>
  step_other(
    arrondissement,
    threshold = 0.005,
    other = "Autres territoires"
  ) |>
  step_other(
    provenance,
    threshold = 0.005,
    other = "Autres canaux"
  ) |>
  step_zv(all_predictors())

recette_logistique
```

Les niveaux rares, manquants ou nouveaux sont traités à l'intérieur de l'entraînement. Le jeu test n'apprend aucune règle de préparation.

## 6. Ajuster la régression logistique

```{r}
specification_logistique <- logistic_reg() |>
  set_engine("glm")

workflow_logistique <- workflow() |>
  add_recipe(recette_logistique) |>
  add_model(specification_logistique)

ajustement_logistique <- workflow_logistique |>
  fit(data = entrainement)

ajustement_logistique
```

Le modèle estime

$$
\log\left(\frac{p}{1-p}\right)
= \beta_0 + \beta_1 X_1 + \cdots + \beta_p X_p,
$$

où $p$ est la probabilité qu'une demande ne soit pas terminée dans les sept jours.

## 7. Lire les rapports de cotes avec prudence

```{r}
rapports_cotes <- extract_fit_engine(ajustement_logistique) |>
  tidy() |>
  mutate(
    conf.low = estimate - qnorm(0.975) * std.error,
    conf.high = estimate + qnorm(0.975) * std.error,
    across(c(estimate, conf.low, conf.high), exp)
  ) |>
  filter(term != "(Intercept)") |>
  arrange(desc(abs(log(estimate))))

rapports_cotes |>
  filter(str_detect(term, "^(plage_horaire|provenance)")) |>
  select(term, estimate, conf.low, conf.high, p.value) |>
  arrange(term)
```

Le tableau affiche toutes les modalités des familles `plage_horaire` et `provenance`; l'objet `rapports_cotes` conserve les autres coefficients. Un rapport de cotes compare deux profils qui diffèrent sur une modalité, toutes les autres variables incluses étant maintenues constantes. Les intervalles affichés sont des intervalles de Wald à 95 %. Ils décrivent une association conditionnelle, pas un effet causal ni la qualité intrinsèque d'un arrondissement.

## 8. Prédire sur la période future

```{r}
predictions_test <- bind_cols(
  test |>
    select(date_creation, mois_creation, arrondissement, verite),
  predict(
    ajustement_logistique,
    new_data = test,
    type = "prob"
  )
)

predictions_test |>
  slice_head(n = 10)
```

## 9. Évaluer un seuil de 0,5

```{r}
predictions_05 <- predictions_test |>
  mutate(
    .pred_class = factor(
      if_else(
        .pred_non_terminee_7_jours >= 0.5,
        "non_terminee_7_jours",
        "terminee_7_jours"
      ),
      levels = levels(verite)
    )
  )

conf_mat(
  predictions_05,
  truth = verite,
  estimate = .pred_class
)
```

```{r}
metric_set(accuracy, bal_accuracy, sens, spec, ppv, npv)(
  predictions_05,
  truth = verite,
  estimate = .pred_class,
  event_level = "first"
)
```

Un seuil de 0,5 n'est pas une propriété naturelle du problème. Il traduit implicitement un rapport entre les conséquences des deux types d'erreur.

## 10. Mesurer discrimination et calibration

```{r}
mesures_probabilistes <- metric_set(
  roc_auc,
  pr_auc,
  brier_class
)

mesures_probabilistes(
  predictions_test,
  truth = verite,
  .pred_non_terminee_7_jours,
  event_level = "first"
)
```

```{r}
roc_curve(
  predictions_test,
  truth = verite,
  .pred_non_terminee_7_jours,
  event_level = "first"
) |>
  autoplot() +
  coord_equal()
```

L'aire ROC mesure la capacité de classement. Elle ne vérifie pas si une probabilité prédite de 0,40 correspond réellement à environ 40 % d'événements.

```{r}
calibration <- predictions_test |>
  mutate(groupe = ntile(.pred_non_terminee_7_jours, 10)) |>
  group_by(groupe) |>
  summarise(
    probabilite_moyenne = mean(.pred_non_terminee_7_jours),
    frequence_observee = mean(verite == "non_terminee_7_jours"),
    n = n(),
    .groups = "drop"
  )

ggplot(calibration, aes(probabilite_moyenne, frequence_observee)) +
  geom_abline(slope = 1, intercept = 0, linetype = 2, color = "#52606d") +
  geom_line(color = "#0f7c80") +
  geom_point(aes(size = n), color = "#b5222e") +
  coord_equal(xlim = c(0, 1), ylim = c(0, 1)) +
  labs(
    x = "Probabilité moyenne prédite",
    y = "Fréquence observée",
    size = "Nombre de requêtes"
  )
```

Cette représentation groupée est pédagogique. Une étude complète examinerait aussi la pente, l'interception et l'incertitude de calibration [@vancalster2019calibration].

## 11. Choisir un seuil selon une décision

Supposons qu'une petite équipe puisse examiner préventivement les demandes présentant un risque élevé de ne pas être terminées dans les sept jours.

```{r}
evaluer_seuil <- function(donnees, seuil, cout_fp = 1, cout_fn = 3) {
  donnees |>
    summarise(
      seuil = seuil,
      proportion_signalee = mean(.pred_non_terminee_7_jours >= seuil),
      vrais_positifs = sum(
        .pred_non_terminee_7_jours >= seuil &
          verite == "non_terminee_7_jours"
      ),
      faux_positifs = sum(
        .pred_non_terminee_7_jours >= seuil &
          verite == "terminee_7_jours"
      ),
      vrais_negatifs = sum(
        .pred_non_terminee_7_jours < seuil &
          verite == "terminee_7_jours"
      ),
      faux_negatifs = sum(
        .pred_non_terminee_7_jours < seuil &
          verite == "non_terminee_7_jours"
      ),
      sensibilite = vrais_positifs / (vrais_positifs + faux_negatifs),
      specificite = vrais_negatifs / (vrais_negatifs + faux_positifs),
      precision = vrais_positifs / (vrais_positifs + faux_positifs),
      cout_total = cout_fp * faux_positifs + cout_fn * faux_negatifs
    )
}

table_seuils <- map_dfr(
  seq(0.20, 0.80, by = 0.01),
  ~ evaluer_seuil(
    predictions_test,
    seuil = .x,
    cout_fp = 1,
    cout_fn = 3
  )
)

table_seuils |>
  slice_min(cout_total, n = 5)
```

```{r}
ggplot(table_seuils, aes(seuil, cout_total)) +
  geom_line(color = "#b5222e", linewidth = 1.1) +
  geom_point(
    data = slice_min(table_seuils, cout_total, n = 1),
    color = "#0f7c80",
    size = 3
  ) +
  labs(x = "Seuil", y = "Coût hypothétique total")
```

Les coûts sont hypothétiques. Un seuil réel exigerait de connaître la capacité de suivi, les conséquences des erreurs et les objectifs propres aux différents services.

## 12. Vérifier la stabilité temporelle

```{r}
predictions_test |>
  group_by(mois_creation) |>
  summarise(
    n = n(),
    probabilite_moyenne = mean(.pred_non_terminee_7_jours),
    frequence_observee = mean(verite == "non_terminee_7_jours"),
    .groups = "drop"
  )
```

Une différence entre probabilités moyennes et fréquences observées peut signaler une calibration imparfaite, un changement de processus ou une composition différente des demandes.

## 13. Contrôler l'applicabilité

Avant tout usage réel, il faudrait vérifier:

1. que chaque prédicteur existe réellement au moment de la création;
2. que la définition de la réponse correspond à un objectif opérationnel légitime;
3. que les processus de traitement sont comparables entre unités;
4. que les demandes transférées vers d'autres systèmes sont comprises;
5. que les erreurs n'entraînent pas une allocation inéquitable des ressources;
6. que discrimination et calibration sont surveillées dans le temps.

Ce tutoriel établit un prototype méthodologique. Il ne constitue ni une évaluation des services municipaux ni une recommandation de déploiement.
