---
title: "Pratique: le défi modèles"
subtitle: "Un classement temporel, puis un contre-interrogatoire"
format:
  html:
    embed-resources: true
---

## Consigne

Votre équipe reçoit les résultats de validation temporelle de trois modèles. Vous devez recommander un modèle avant d'ouvrir le test futur, puis défendre votre décision face à une autre équipe.

## Règle du jeu

Le test futur reste fermé pendant le classement. Vous avez accès aux résultats des fenêtres de validation, à la description des modèles et à leur coût d'utilisation.

## Étape 1: construire le tableau de bord

À partir de `tableau_validation`, créez une table large.

```{r}
#| eval: false
classement <- tableau_validation |>
  mutate(
    modele = recode(
      wflow_id,
      pretraitement_logistique = "Logistique",
      pretraitement_arbre = "Arbre",
      pretraitement_foret = "Forêt"
    )
  ) |>
  select(modele, .metric, mean, std_err) |>
  pivot_wider(
    names_from = .metric,
    values_from = c(mean, std_err)
  )

classement
```

## Étape 2: inspecter la stabilité

Une moyenne peut masquer un mauvais mois. Construisez une figure par fenêtre.

```{r}
#| eval: false
resultats_par_fenetre <- collect_metrics(
  resultats_validation,
  summarize = FALSE
) |>
  mutate(
    modele = recode(
      wflow_id,
      pretraitement_logistique = "Logistique",
      pretraitement_arbre = "Arbre",
      pretraitement_foret = "Forêt"
    )
  )

resultats_par_fenetre |>
  filter(.metric == "roc_auc") |>
  ggplot(aes(id, .estimate, color = modele, group = modele)) +
  geom_line() +
  geom_point() +
  labs(x = "Fenêtre", y = "Aire ROC", color = "Modèle")
```

Questions:

1. Quel modèle est le plus stable?
2. Le modèle gagnant en moyenne gagne-t-il chaque mois?
3. Une différence faible justifie-t-elle une complexité supplémentaire?

## Étape 3: recevoir un mandat

Choisissez une carte.

### Carte A: communication scientifique

Le comité veut comprendre les associations et publier une méthode transparente. Un petit gain de performance ne justifie pas une forte perte d'interprétabilité.

### Carte B: tri expérimental

Le comité veut tester un outil de suivi, accepte une complexité plus élevée et exige une surveillance temporelle de la calibration.

### Carte C: règle inspectable

Le comité veut une règle courte que les personnes responsables peuvent examiner, même si elle ne maximise pas toutes les mesures.

### Carte D: infrastructure minimale

Le comité dispose de peu de ressources informatiques et veut pouvoir réentraîner et auditer rapidement le modèle.

## Étape 4: pondérer les critères

Attribuez un total de 100 points.

| Critère | Poids de votre équipe |
|---|---:|
| Aire ROC | |
| Aire précision-rappel | |
| Score de Brier | |
| Stabilité temporelle | |
| Interprétabilité | |
| Coût de calcul | |
| Facilité de surveillance | |

## Étape 5: recommander avant le test

Votre recommandation doit contenir:

1. le modèle retenu;
2. le critère principal;
3. une mesure de contrôle;
4. la stabilité entre fenêtres;
5. un compromis accepté;
6. une condition qui ferait changer le choix.

Écrivez et horodatez votre décision avant de continuer.

## Étape 6: contre-interrogatoire

L'équipe voisine pose cinq questions:

1. Les trois modèles ont-ils utilisé exactement la même information?
2. Les fenêtres respectent-elles le moment de prédiction?
3. Le gain justifie-t-il la complexité?
4. Le modèle est-il calibré, ou seulement discriminant?
5. Comment détecterez-vous une dérive après l'atelier?

## Étape 7: ouvrir le test futur

Consultez ensuite `resultats_test`.

```{r}
#| eval: false
resultats_test
```

Vous ne pouvez pas changer silencieusement de modèle. Si le résultat futur modifie votre décision, consignez:

1. ce qui a échoué;
2. la modification proposée;
3. la nouvelle période qui servira de test indépendant.

## Étape 8: compléter la fiche de modèle

Ajoutez:

- la période d'entraînement;
- les fenêtres de validation;
- la période de test;
- les variables interdites;
- les mesures principales;
- le modèle retenu et le compromis;
- une règle de surveillance mensuelle;
- une condition de retrait du modèle.

## Restitution finale

Présentez en trois minutes:

1. mandat;
2. modèle;
3. preuves temporelles;
4. compromis;
5. résultat du test;
6. limite;
7. règle de révision.

## Billet de sortie

- Le modèle le plus complexe a ou n'a pas gagné parce que...
- La fenêtre temporelle a changé ma lecture parce que...
- La prochaine fois que je compare des modèles, je vais d'abord...
