---
title: "Comparer sans se raconter d'histoire"
subtitle: "Arbres, forêts aléatoires et validation temporelle"
author: "Aurélien Nicosia"
suppress-bibliography: true
link-citations: false
format:
  revealjs:
    theme: [simple, ../styles/slides.scss]
    embed-resources: true
    slide-number: c/t
    progress: true
    controls: true
    transition: fade
    code-overflow: wrap
    center: false
    footer: "EIOM 2026 | Jour 3"
execute:
  echo: true
  cache: false
---

```{r}
#| label: setup
#| include: false
library(tidyverse)
library(tidymodels)
library(rpart)

theme_set(theme_minimal(base_size = 18))

requetes_ml <- read_csv(
  "data/requetes_311_montreal_2024_eiom.csv",
  show_col_types = FALSE
) |>
  mutate(
    date_creation = as.Date(date_creation),
    verite = factor(
      issue_7_jours,
      levels = c("non_terminee_7_jours", "terminee_7_jours")
    )
  ) |>
  arrange(date_creation, identifiant_requete)

date_coupure <- as.Date("2024-10-01")
entrainement_ml <- requetes_ml |>
  filter(date_creation < date_coupure)
test_ml <- requetes_ml |>
  filter(date_creation >= date_coupure)

resume_donnees <- requetes_ml |>
  mutate(
    ensemble = if_else(
      date_creation < date_coupure,
      "Entraînement",
      "Test futur"
    )
  ) |>
  count(ensemble, verite) |>
  group_by(ensemble) |>
  mutate(proportion = n / sum(n)) |>
  ungroup()

plis_temporels <- sliding_period(
  entrainement_ml,
  index = date_creation,
  period = "month",
  lookback = 3,
  assess_stop = 1,
  complete = TRUE,
  step = 1
)

resume_plis <- tibble(
  pli = plis_temporels$id,
  apprentissage = map_chr(
    plis_temporels$splits,
    ~ paste(range(analysis(.x)$date_creation), collapse = " au ")
  ),
  validation = map_chr(
    plis_temporels$splits,
    ~ paste(range(assessment(.x)$date_creation), collapse = " au ")
  )
)

recette_ml <- recipe(
  verite ~ jour_semaine + plage_horaire + activite +
    type_lieu + arrondissement + provenance,
  data = entrainement_ml
) |>
  step_novel(all_nominal_predictors(), new_level = "Nouveau") |>
  step_unknown(all_nominal_predictors(), new_level = "Non précisé") |>
  step_other(activite, threshold = 0.01, other = "Autres activités") |>
  step_other(type_lieu, threshold = 0.01, other = "Autres lieux") |>
  step_other(
    arrondissement,
    threshold = 0.005,
    other = "Autres territoires"
  ) |>
  step_other(provenance, threshold = 0.005, other = "Autres canaux") |>
  step_zv(all_predictors())

modele_logistique <- logistic_reg() |>
  set_engine("glm")

modele_arbre <- decision_tree(
  cost_complexity = 0.001,
  tree_depth = 10,
  min_n = 30
) |>
  set_engine("rpart") |>
  set_mode("classification")

modele_foret <- rand_forest(
  mtry = 4,
  min_n = 30,
  trees = 200
) |>
  set_engine(
    "ranger",
    num.threads = 2
  ) |>
  set_mode("classification")

modele_foret_final <- rand_forest(
  mtry = 4,
  min_n = 30,
  trees = 200
) |>
  set_engine(
    "ranger",
    importance = "permutation",
    num.threads = 2
  ) |>
  set_mode("classification")

modeles <- list(
  logistique = modele_logistique,
  arbre = modele_arbre,
  foret = modele_foret
)

ensemble_workflows <- workflow_set(
  preproc = list(pretraitement = recette_ml),
  models = modeles
)

mesures_ml <- metric_set(roc_auc, pr_auc, brier_class)

set.seed(20260828)
resultats_validation <- workflow_map(
  ensemble_workflows,
  "fit_resamples",
  resamples = plis_temporels,
  metrics = mesures_ml,
  control = control_resamples(save_workflow = TRUE)
)

tableau_validation <- collect_metrics(resultats_validation) |>
  transmute(
    modele = recode(
      wflow_id,
      pretraitement_logistique = "Logistique",
      pretraitement_arbre = "Arbre",
      pretraitement_foret = "Forêt"
    ),
    mesure = recode(
      .metric,
      roc_auc = "Aire ROC",
      pr_auc = "Aire précision-rappel",
      brier_class = "Brier"
    ),
    moyenne = mean,
    erreur_type = std_err
  )

resultats_par_fenetre <- collect_metrics(
  resultats_validation,
  summarize = FALSE
) |>
  transmute(
    modele = recode(
      wflow_id,
      pretraitement_logistique = "Logistique",
      pretraitement_arbre = "Arbre",
      pretraitement_foret = "Forêt"
    ),
    pli = id,
    mesure = .metric,
    valeur = .estimate
  )

stabilite_auc <- resultats_par_fenetre |>
  filter(mesure == "roc_auc") |>
  group_by(modele) |>
  summarise(
    minimum = min(valeur),
    maximum = max(valeur),
    ecart_type = sd(valeur),
    .groups = "drop"
  )

modeles_finaux <- list(
  logistique = modele_logistique,
  arbre = modele_arbre,
  foret = modele_foret_final
)

workflows_ajustes <- map(
  modeles_finaux,
  ~ workflow() |>
    add_recipe(recette_ml) |>
    add_model(.x) |>
    fit(data = entrainement_ml)
)

predictions_finales <- imap_dfr(
  workflows_ajustes,
  function(ajustement, nom_modele) {
    bind_cols(
      test_ml |>
        select(date_creation, verite),
      predict(
        ajustement,
        new_data = test_ml,
        type = "prob"
      )
    ) |>
      mutate(modele = nom_modele)
  }
)

resultats_test <- predictions_finales |>
  group_by(modele) |>
  mesures_ml(
    truth = verite,
    .pred_non_terminee_7_jours,
    event_level = "first"
  ) |>
  ungroup()

comparaison_validation_test <- bind_rows(
  tableau_validation |>
    transmute(
      modele,
      mesure,
      ensemble = "Validation",
      valeur = moyenne
    ),
  resultats_test |>
    transmute(
      modele = recode(
        modele,
        logistique = "Logistique",
        arbre = "Arbre",
        foret = "Forêt"
      ),
      mesure = recode(
        .metric,
        roc_auc = "Aire ROC",
        pr_auc = "Aire précision-rappel",
        brier_class = "Brier"
      ),
      ensemble = "Test futur",
      valeur = .estimate
    )
)

calibration_modeles <- predictions_finales |>
  group_by(modele) |>
  mutate(groupe = ntile(.pred_non_terminee_7_jours, 10)) |>
  group_by(modele, groupe) |>
  summarise(
    probabilite_moyenne = mean(.pred_non_terminee_7_jours),
    frequence_observee = mean(verite == "non_terminee_7_jours"),
    .groups = "drop"
  ) |>
  mutate(
    modele = recode(
      modele,
      logistique = "Logistique",
      arbre = "Arbre",
      foret = "Forêt"
    )
  )

importance_foret <- extract_fit_engine(
  workflows_ajustes$foret
)$variable.importance |>
  enframe(name = "variable", value = "importance") |>
  arrange(desc(importance))
```

## À la fin de la matinée

Vous saurez choisir entre une régression logistique, un arbre et une forêt sans utiliser le futur pour fabriquer le gagnant.

::: {.notes}
3 minutes. Annoncer que les trois missions produiront une seule fiche de modèle et que la présentation restera le fil conducteur jusqu'à 12 h 15.
:::

## Une matinée, trois décisions

1. Protéger le futur
2. Choisir avant le test
3. Ouvrir le futur et décider

<div class="takeaway">Chaque mission ajoute une règle, une preuve et une limite à la fiche finale.</div>

::: {.notes}
2 minutes. Montrer les trois étapes sans donner le gagnant.
:::

## Plus complexe signifie-t-il plus intelligent?

Votez: oui, non ou cela dépend.

Puis nommez la preuve qui pourrait vous faire changer d'avis.

::: {.notes}
5 minutes. Faire voter, demander un argument à chaque position et conserver les mots performance, stabilité, interprétabilité et coût au tableau.
:::

## Notre terrain: les demandes 311

Le fichier pédagogique contient 18 000 demandes créées en 2024.

| Élément | Définition |
|---|---|
| Unité | une demande de service |
| Cible | non terminée dans les sept jours |
| Moment de prédiction | à la création de la demande |
| Usage pédagogique | comparer des probabilités futures |

::: {.notes}
2 minutes. Préciser que sept jours est une définition pédagogique, pas une norme officielle de service.

[Source]
- https://www.donneesquebec.ca/recherche/dataset/vmtl-requete-311
:::

## Une cible construite avec le futur

Pour savoir si une demande est terminée dans les sept jours, il faut observer ce qui arrive après sa création.

Cette information définit la réponse, mais elle n'est pas un prédicteur disponible au moment de la décision.

<div class="takeaway">Construire la cible avec le futur est permis. Prédire avec ce futur serait une fuite.</div>

::: {.notes}
3 minutes. Demander si `dernier_statut`, `date_dernier_statut` ou `delai_dernier_statut_jours` peuvent être utilisés comme prédicteurs. Réponse: non.
:::

## Train, validation, test: trois rôles

| Ensemble | Rôle | Règle |
|---|---|---|
| entraînement, janvier à septembre | apprendre le prétraitement et les paramètres | réutilisable pendant le développement |
| validation temporelle, dans janvier à septembre | comparer les candidats sur des mois suivants | guide le choix avant le test |
| test futur, octobre à décembre | estimer la performance après le choix | ouvert une seule fois |

<div class="takeaway">Si le test sert à choisir ou à régler le modèle, il devient une validation et ne confirme plus la performance finale.</div>

::: {.notes}
4 minutes. Faire nommer les trois verbes: apprendre, choisir, confirmer. Expliquer que les fenêtres temporelles seront construites uniquement dans les données de janvier à septembre. Le test d'octobre à décembre reste fermé jusqu'à ce que le mandat et le choix soient écrits.

[Source]
- https://www.tmwr.org/resampling
- https://rsample.tidymodels.org/reference/slide-resampling.html
:::

## Le futur ne ressemble pas exactement au passé

```{r}
#| echo: false
resume_donnees |>
  mutate(
    verite = recode(
      as.character(verite),
      non_terminee_7_jours = "Non terminée",
      terminee_7_jours = "Terminée"
    )
  )
```

La part non terminée passe de `r scales::percent(resume_donnees |> filter(ensemble == "Entraînement", verite == "non_terminee_7_jours") |> pull(proportion), accuracy = 0.1)` à `r scales::percent(resume_donnees |> filter(ensemble == "Test futur", verite == "non_terminee_7_jours") |> pull(proportion), accuracy = 0.1)`.

::: {.notes}
1 minute. Demander ce que ce changement peut modifier: une référence naïve, la calibration et parfois les mesures de classement.
:::

## Six prédicteurs disponibles à la création

| Temps | Demande | Contexte |
|---|---|---|
| jour de la semaine | activité | type de lieu |
| plage horaire | arrondissement | provenance |

Nous n'utilisons ni le statut futur, ni sa date, ni le délai final.

::: {.notes}
1 minute. Faire classer oralement les variables permises et interdites.
:::

## Trois candidats, trois compromis

| Modèle | Force | Fragilité |
|---|---|---|
| Logistique | structure globale inspectable | formes à spécifier |
| Arbre | règles et interactions lisibles | instabilité |
| Forêt | flexibilité et agrégation | interprétation indirecte |

::: {.notes}
1 minute. Rappeler que la régression logistique sert ici de référence sérieuse, pas de modèle faible.
:::

## Choisir un modèle est une décision

La performance ne suffit pas. Il faut aussi considérer:

1. la stabilité dans le temps;
2. l'interprétabilité requise;
3. le coût de calcul et de surveillance;
4. les conséquences des erreurs;
5. la calibration des probabilités.

::: {.notes}
1 minute. Demander quel critère domine si une règle doit être expliquée ligne par ligne.
:::

## La logistique impose une structure globale

Elle additionne des effets sur l'échelle de la log-cote, puis transforme le résultat en probabilité.

Elle peut être très performante si la structure choisie est suffisante.

<div class="takeaway">Simple ne signifie ni naïf ni automatiquement stable dans le futur.</div>

::: {.notes}
2 minutes. Faire le lien avec la journée 2. Aucun calcul de coefficient n'est nécessaire aujourd'hui.
:::

## L'arbre pose des questions successives

```{mermaid}
%%| echo: false
flowchart TD
  A["Toutes les demandes"] --> B{"Activité?"}
  B -->|"Groupe 1"| C{"Arrondissement?"}
  B -->|"Groupe 2"| D{"Provenance?"}
  C --> E["Probabilité finale"]
  C --> F["Probabilité finale"]
  D --> G["Probabilité finale"]
  D --> H["Probabilité finale"]
```

::: {.notes}
3 minutes. Faire lire le chemin d'une demande fictive. Expliquer qu'un terminal donne une fréquence estimée, pas une certitude.
:::

## Une coupure recherche de l'homogénéité

À chaque noeud, l'algorithme compare des coupures candidates et retient celle qui sépare le mieux les réponses.

Le processus recommence dans chaque groupe obtenu.

Il s'arrête lorsque les règles de complexité l'imposent.

::: {.notes}
2 minutes. Dire que l'impureté quantifie le mélange des classes, sans dériver le critère de Gini.

[Source]
- https://parsnip.tidymodels.org/reference/decision_tree.html
:::

## Une feuille produit une probabilité

Si une feuille contient 30 demandes, dont 18 non terminées en sept jours, la probabilité estimée est:

$$
18 / 30 = 0{,}60.
$$

Le seuil de classement est une décision supplémentaire.

::: {.notes}
2 minutes. Demander la classe prédite à un seuil de 0,50 puis à 0,70. Réponses: non terminée, puis terminée.
:::

## Un arbre profond peut mémoriser

| Arbre peu profond | Arbre très profond |
|---|---|
| règles grossières | règles très spécifiques |
| biais plus élevé | biais plus faible |
| variance plus faible | variance plus élevée |

<div class="takeaway">L'erreur d'entraînement récompense souvent une complexité qui échoue dans le futur.</div>

::: {.notes}
2 minutes. Faire prédire quelle erreur diminue presque toujours avec la profondeur. Réponse: l'erreur d'entraînement.
:::

## Trois freins à la complexité

| Paramètre | Question pratique |
|---|---|
| profondeur maximale | combien de questions successives? |
| taille minimale d'un noeud | combien de lignes avant de recouper? |
| pénalité de complexité | le gain justifie-t-il une branche? |

::: {.notes}
2 minutes. Montrer les valeurs fixées: profondeur 10, minimum 30 et pénalité 0,001. Elles ne sont pas optimisées sur le test.
:::

## La forêt perturbe et agrège

Pour chaque arbre:

1. rééchantillonner les observations;
2. proposer seulement quelques prédicteurs à chaque coupure;
3. construire l'arbre;
4. agréger les probabilités de 200 arbres.

::: {.notes}
3 minutes. Demander pourquoi des arbres identiques n'apporteraient rien. La diversité permet à l'agrégation de réduire une partie de la variance [@breiman2001random].
:::

## Trois réglages de la forêt

| Réglage | Valeur | Rôle |
|---|---:|---|
| `trees` | 200 | taille de l'ensemble |
| `mtry` | 4 | prédicteurs candidats par coupure |
| `min_n` | 30 | taille minimale avant une coupure |

Plus d'arbres stabilisent l'agrégation, mais ne corrigent pas un protocole biaisé.

::: {.notes}
2 minutes. Distinguer la taille de l'ensemble et la complexité de chaque arbre.

[Source]
- https://parsnip.tidymodels.org/reference/rand_forest.html
:::

## L'importance prédictive répond à une question limitée

On permute les valeurs d'un prédicteur et on mesure la perte de performance.

Une grande perte signifie que le modèle utilisait cette information.

Elle ne donne ni le sens de l'association, ni un effet causal, ni une priorité de politique publique.

::: {.notes}
2 minutes. Faire corriger la phrase: « l'activité est la cause principale du délai ».
:::

## Flexibilité et variance forment un compromis

```{mermaid}
%%| echo: false
flowchart LR
  A["Structure rigide"] --> B["Logistique"]
  B --> C["Arbre contrôlé"]
  C --> D["Forêt agrégée"]
  D --> E["Structure flexible"]
```

La place sur cet axe ne détermine pas le gagnant. Le futur tranche.

::: {.notes}
2 minutes. Préciser qu'une forêt peut être plus stable qu'un arbre tout en étant plus flexible, grâce à l'agrégation.
:::

## Le test futur reste fermé

```{mermaid}
%%| echo: false
flowchart LR
  A["Janvier à septembre"] --> B["Validation temporelle"]
  B --> C["Choix écrit"]
  C --> D["Octobre à décembre"]
  D --> E["Confirmation unique"]
```

::: {.notes}
3 minutes. Demander quelles décisions sont prises avant le test: variables, prétraitement, candidats, paramètres, mesures et mandat.
:::

## Pourquoi répéter la question « mois suivant »?

Une seule séparation peut être chanceuse ou défavorable.

Plusieurs fenêtres montrent:

1. la performance moyenne;
2. la variabilité entre périodes;
3. les mois difficiles;
4. la sensibilité du classement des modèles.

::: {.notes}
2 minutes. Relier moyenne et stabilité: deux questions complémentaires, pas deux versions de la même mesure.
:::

## Cinq fenêtres temporelles

```{r}
#| echo: false
resume_plis
```

Chaque modèle apprend sur quatre mois, puis prédit le mois suivant.

::: {.notes}
3 minutes. Faire vérifier que chaque validation est strictement postérieure à son apprentissage.

[Source]
- https://rsample.tidymodels.org/reference/slide-resampling.html
:::

## Pourquoi pas cinq plis aléatoires?

| Plis aléatoires | Fenêtres temporelles |
|---|---|
| lignes contemporaines mélangées | passé vers mois suivant |
| question d'interpolation | question de déploiement futur |
| ignore l'ordre temporel | respecte l'ordre temporel |

Les deux protocoles peuvent être valides, mais ils ne répondent pas à la même question.

::: {.notes}
2 minutes. Demander quel protocole imite l'usage annoncé. Réponse: les fenêtres temporelles.
:::

## Une recette commune évite un avantage caché

Les trois candidats reçoivent:

1. la même cible;
2. les mêmes prédicteurs;
3. les mêmes regroupements de catégories rares;
4. les mêmes fenêtres;
5. les mêmes mesures.

::: {.notes}
2 minutes. Expliquer que changer les données en même temps que l'algorithme empêche d'attribuer le gain au modèle.
:::

## Le prétraitement doit apprendre dans chaque fenêtre

| Problème | Traitement |
|---|---|
| catégorie jamais vue | niveau « Nouveau » |
| catégorie manquante | niveau « Non précisé » |
| catégorie très rare | regroupement « Autres » |
| prédicteur constant | retrait |

<div class="takeaway">La recette est réestimée sur chaque sous-ensemble d'apprentissage.</div>

::: {.notes}
3 minutes. Demander pourquoi on ne regroupe pas les catégories avec tout le fichier avant les plis. Réponse: cela utiliserait de l'information des validations.

[Sources]
- https://recipes.tidymodels.org/reference/step_novel.html
- https://recipes.tidymodels.org/reference/step_unknown.html
- https://recipes.tidymodels.org/reference/step_other.html
:::

## Trois mesures, trois questions

| Mesure | Question | Sens favorable |
|---|---|---|
| aire ROC | classe-t-il bien deux demandes? | élevée |
| aire précision-rappel | repère-t-il l'événement positif? | élevée |
| Brier | les probabilités sont-elles proches des résultats? | faible |

::: {.notes}
3 minutes. Faire nommer l'événement positif: non terminée dans les sept jours.
:::

## Le score de Brier regarde la probabilité

Pour une observation:

$$
(y - \widehat p)^2,
$$

où $y = 1$ pour « non terminée » et $\widehat p$ est la probabilité correspondante.

Une prédiction confiante et fausse est fortement pénalisée.

::: {.notes}
2 minutes. Comparer mentalement une erreur à 0,55 et une erreur à 0,95 lorsque y vaut 0. Le score moyen est minimisé à 0.

[Source]
- https://yardstick.tidymodels.org/reference/brier_class.html
:::

## Mission 1: protéger le futur

Ouvrez la [mission 1](missions/mission1.html).

En 25 minutes, produisez:

1. la définition de la prédiction;
2. la liste des variables permises et interdites;
3. le schéma des cinq fenêtres;
4. les règles de comparaison équitable.

::: {.notes}
25 minutes. Projeter le lien, puis circuler. Exiger une justification du découpage temporel et une phrase sur la fuite.
:::

## Débrief: notre protocole est maintenant verrouillé

| Élément | Décision commune |
|---|---|
| événement | non terminée en sept jours |
| apprentissage | janvier à septembre |
| validation | cinq mois futurs successifs |
| test fermé | octobre à décembre |
| information | disponible à la création |

::: {.notes}
5 minutes. Faire corriger une équipe par une autre. Ne pas encore montrer les résultats de validation.
:::

## Pause {.section-slide}

10 h 20 à 10 h 30

Reprise avec les résultats de validation, sans ouvrir le test futur.

::: {.notes}
10 minutes. Laisser cette diapositive projetée. À 10 h 28, annoncer la reprise dans deux minutes et préparer les quatre cartes de mandat.
:::

## Résultats moyens avant le test

```{r}
#| echo: false
tableau_validation |>
  select(modele, mesure, moyenne) |>
  pivot_wider(names_from = mesure, values_from = moyenne)
```

La forêt est meilleure en moyenne sur les trois mesures, mais les écarts sont modestes.

::: {.notes}
3 minutes. Faire lire le sens de chaque colonne. Refuser « 72,6 % des demandes sont bien classées » pour l'aire ROC.
:::

## La moyenne ne suffit pas

```{r}
#| echo: false
#| fig-width: 9
#| fig-height: 4.8
resultats_par_fenetre |>
  filter(mesure == "roc_auc") |>
  ggplot(aes(pli, valeur, color = modele, group = modele)) +
  geom_line(linewidth = 1) +
  geom_point(size = 3) +
  labs(x = "Fenêtre", y = "Aire ROC", color = "Modèle")
```

::: {.notes}
2 minutes. Faire identifier le candidat le plus variable. Réponse: la forêt, avec un écart-type d'environ 0,016 contre 0,007 à 0,008.
:::

## La stabilité change la lecture

```{r}
#| echo: false
stabilite_auc
```

La forêt varie de `r round(stabilite_auc |> filter(modele == "Forêt") |> pull(minimum), 3)` à `r round(stabilite_auc |> filter(modele == "Forêt") |> pull(maximum), 3)`. L'arbre varie de `r round(stabilite_auc |> filter(modele == "Arbre") |> pull(minimum), 3)` à `r round(stabilite_auc |> filter(modele == "Arbre") |> pull(maximum), 3)`.

<div class="takeaway">Le meilleur score moyen n'est pas la meilleure réponse à tous les mandats.</div>

::: {.notes}
3 minutes. Demander quel modèle une organisation très aversive à l'instabilité pourrait retenir.
:::

## Quatre mandats, quatre classements possibles

1. communication scientifique claire;
2. meilleur tri prédictif expérimental;
3. règle inspectable ligne par ligne;
4. infrastructure et surveillance minimales.

Le mandat doit être attribué avant l'ouverture du test.

::: {.notes}
2 minutes. Distribuer un mandat par équipe. Une décision acceptable doit citer au moins deux mesures, la stabilité et un coût.
:::

## Mission 2: choisir avant le test

Ouvrez la [mission 2](missions/mission2.html).

En 25 minutes:

1. comparez moyenne et stabilité;
2. classez les trois modèles pour votre mandat;
3. écrivez le choix et son compromis;
4. signez la décision avant de voir le test.

::: {.notes}
25 minutes. Interdire l'ouverture de la section test du tutoriel. Photographier ou recueillir les choix signés.
:::

## Débrief: une recommandation avant le test

Une recommandation défendable contient:

1. le mandat;
2. le modèle retenu;
3. deux preuves chiffrées;
4. une preuve de stabilité ou d'instabilité;
5. un compromis accepté;
6. une condition de révision.

::: {.notes}
5 minutes. Faire entendre deux recommandations différentes. Montrer qu'elles peuvent être cohérentes si les mandats diffèrent.
:::

## Le test futur n'est ouvert qu'une fois

```{r}
#| echo: false
resultats_test |>
  mutate(
    modele = recode(
      modele,
      logistique = "Logistique",
      arbre = "Arbre",
      foret = "Forêt"
    ),
    mesure = recode(
      .metric,
      roc_auc = "Aire ROC",
      pr_auc = "Aire précision-rappel",
      brier_class = "Brier"
    )
  ) |>
  select(modele, mesure, valeur = .estimate) |>
  pivot_wider(names_from = mesure, values_from = valeur)
```

::: {.notes}
3 minutes. Comparer les résultats aux décisions écrites. La forêt reste première sur les trois mesures du test.
:::

## Validation et test racontent-ils la même histoire?

```{r}
#| echo: false
#| fig-width: 9
#| fig-height: 4.8
comparaison_validation_test |>
  mutate(
    ensemble = factor(
      ensemble,
      levels = c("Validation", "Test futur")
    ),
    mesure = recode(
      mesure,
      `Aire précision-rappel` = "PR AUC",
      `Aire ROC` = "ROC AUC"
    )
  ) |>
  ggplot(aes(ensemble, valeur, color = modele, group = modele)) +
  geom_line(linewidth = 0.9) +
  geom_point(size = 3) +
  facet_wrap(~ mesure, scales = "free_y") +
  scale_x_discrete(labels = c("Validation", "Test")) +
  labs(x = NULL, y = "Valeur", color = "Modèle") +
  theme(
    axis.text.x = element_text(size = 12),
    strip.text = element_text(size = 13)
  )
```

::: {.notes}
3 minutes. Faire décrire les changements avant d'expliquer: baisse des aires pour logistique et arbre, forêt similaire, Brier plus faible dans le test en partie parce que la fréquence change.
:::

## Si le test déçoit

Vous pouvez:

1. documenter l'écart;
2. formuler une nouvelle hypothèse;
3. modifier le pipeline;
4. attendre une nouvelle période indépendante.

Vous ne pouvez pas recycler silencieusement le test comme validation et confirmation.

::: {.notes}
2 minutes. Demander ce qui arriverait si on réglait maintenant `mtry` sur octobre à décembre. Réponse: ce test ne pourrait plus confirmer le modèle réglé.
:::

## La calibration vérifie les probabilités

```{r}
#| echo: false
#| fig-width: 8
#| fig-height: 5
ggplot(
  calibration_modeles,
  aes(probabilite_moyenne, frequence_observee, color = modele)
) +
  geom_abline(slope = 1, intercept = 0, linetype = 2, color = "#52606d") +
  geom_line() +
  geom_point() +
  coord_equal(xlim = c(0, 1), ylim = c(0, 1)) +
  labs(
    x = "Probabilité prédite",
    y = "Fréquence observée",
    color = "Modèle"
  )
```

::: {.notes}
3 minutes. Faire pointer la diagonale idéale. Dire que la forêt tend à surestimer les groupes de probabilité élevée dans ce test.
:::

## L'importance n'est pas une cause

```{r}
#| echo: false
#| fig-width: 8
#| fig-height: 4.8
importance_foret |>
  ggplot(aes(importance, fct_reorder(variable, importance))) +
  geom_col(fill = "#0f7c80") +
  labs(x = "Importance par permutation", y = NULL)
```

::: {.notes}
3 minutes. Faire distinguer trois affirmations: utilisée par le modèle, associée à la cible, cause du délai. Seule la première est directement soutenue ici.
:::

## Une performance globale peut cacher des écarts

Avant un usage réel, il faudrait vérifier les résultats par:

1. période;
2. arrondissement;
3. type de demande;
4. canal de provenance;
5. volume et taux d'événement.

<div class="takeaway">Un modèle acceptable en moyenne peut échouer pour un sous-groupe ou une période.</div>

::: {.notes}
3 minutes. Présenter cette diapositive comme une exigence de surveillance, pas comme une analyse causale ou un audit d'équité déjà réalisé.
:::

## Surveiller, réviser, retirer

| Niveau | Question |
|---|---|
| données | les volumes et catégories ont-ils changé? |
| prédictions | les probabilités se déplacent-elles? |
| résultats | discrimination et calibration tiennent-elles? |
| décision | le modèle sert-il encore le mandat? |

Une condition de retrait doit être écrite avant l'incident.

::: {.notes}
3 minutes. Demander un exemple de seuil de retrait et exiger une durée, une mesure et une action.
:::

## Mission 3: ouvrir le futur et décider

Ouvrez la [mission 3](missions/mission3.html).

En 25 minutes:

1. comparez validation et test;
2. examinez calibration et importance;
3. maintenez ou révisez votre choix explicitement;
4. rédigez la fiche et la règle de retrait.

::: {.notes}
25 minutes. Autoriser le tutoriel complet. Exiger que toute révision du choix soit présentée comme une nouvelle décision à confirmer sur de futures données.
:::

## La fiche modèle en sept rubriques

1. question et population cible;
2. moment de prédiction et variables interdites;
3. périodes d'apprentissage, de validation et de test;
4. modèles et mesures comparés;
5. décision et compromis;
6. limites et sous-groupes à examiner;
7. surveillance et condition de retrait.

::: {.notes}
7 minutes. Faire lire une fiche par une équipe et demander au groupe quelle rubrique manque ou reste imprécise.
:::

## Sept questions avant de conclure

1. Que représente une ligne?
2. Quel futur cherchons-nous à prédire?
3. Quelle information était disponible à ce moment?
4. Le protocole imite-t-il l'usage réel?
5. Le gain est-il stable et utile?
6. Les probabilités sont-elles calibrées?
7. Quand cesserons-nous d'utiliser le modèle?

::: {.notes}
7 minutes. Faire répondre une équipe à chacune des questions avec un élément de sa fiche.
:::

## Quel résultat vous ferait retirer un modèle déjà utilisé?

Écrivez une règle qui contient:

1. une mesure;
2. une période;
3. un seuil;
4. une action.

::: {.notes}
6 minutes. Billet de sortie. Exemple: « Si le Brier mensuel dépasse 0,24 pendant deux mois consécutifs, suspendre les scores et réexaminer les données et la calibration. » Préciser que 0,24 est un seuil pédagogique à justifier, pas une norme universelle.
:::
