---
title: "Comparer sans se raconter d'histoire"
subtitle: "Arbres, forêts aléatoires et validation temporelle"
author: "Aurélien Nicosia"
format:
  revealjs:
    theme: [simple, ../styles/slides.scss]
    embed-resources: true
    slide-number: c/t
    progress: true
    controls: true
    transition: fade
    code-overflow: wrap
    center: false
    footer: "EIOM 2026 | Jour 3"
execute:
  echo: true
  cache: false
---

```{r}
#| label: setup
#| include: false
library(tidyverse)
library(tidymodels)
library(rpart)

theme_set(theme_minimal(base_size = 18))

requetes_ml <- read_csv(
  "data/requetes_311_montreal_2024_eiom.csv",
  show_col_types = FALSE
) |>
  mutate(
    date_creation = as.Date(date_creation),
    verite = factor(
      issue_7_jours,
      levels = c("non_terminee_7_jours", "terminee_7_jours")
    )
  ) |>
  arrange(date_creation, identifiant_requete)

date_coupure <- as.Date("2024-10-01")
entrainement_ml <- requetes_ml |>
  filter(date_creation < date_coupure)
test_ml <- requetes_ml |>
  filter(date_creation >= date_coupure)

plis_temporels <- sliding_period(
  entrainement_ml,
  index = date_creation,
  period = "month",
  lookback = 3,
  assess_stop = 1,
  complete = TRUE,
  step = 1
)

recette_ml <- recipe(
  verite ~ jour_semaine + plage_horaire + activite +
    type_lieu + arrondissement + provenance,
  data = entrainement_ml
) |>
  step_novel(all_nominal_predictors(), new_level = "Nouveau") |>
  step_unknown(all_nominal_predictors(), new_level = "Non précisé") |>
  step_other(activite, threshold = 0.01, other = "Autres activités") |>
  step_other(type_lieu, threshold = 0.01, other = "Autres lieux") |>
  step_other(arrondissement, threshold = 0.005, other = "Autres territoires") |>
  step_other(provenance, threshold = 0.005, other = "Autres canaux") |>
  step_zv(all_predictors())

modele_logistique <- logistic_reg() |>
  set_engine("glm")

modele_arbre <- decision_tree(
  cost_complexity = 0.001,
  tree_depth = 10,
  min_n = 30
) |>
  set_engine("rpart") |>
  set_mode("classification")

modele_foret <- rand_forest(
  mtry = 4,
  min_n = 30,
  trees = 200
) |>
  set_engine("ranger", importance = "permutation", num.threads = 2) |>
  set_mode("classification")

modeles <- list(
  logistique = modele_logistique,
  arbre = modele_arbre,
  foret = modele_foret
)

ensemble_workflows <- workflow_set(
  preproc = list(pretraitement = recette_ml),
  models = modeles
)

mesures_ml <- metric_set(roc_auc, pr_auc, brier_class)

set.seed(20260828)
resultats_validation <- workflow_map(
  ensemble_workflows,
  "fit_resamples",
  resamples = plis_temporels,
  metrics = mesures_ml,
  control = control_resamples(save_workflow = TRUE)
)

tableau_validation <- collect_metrics(resultats_validation) |>
  select(wflow_id, .metric, mean, std_err)
```

## À la fin de la matinée

Vous saurez comparer des modèles flexibles sans utiliser le futur pour choisir le gagnant.

::: {.notes}
2 minutes. Rappeler que la fiche finale doit inclure une règle de surveillance.
:::

::: {.question-slide}
## Plus complexe signifie-t-il plus intelligent?
:::

::: {.notes}
Faire positionner les personnes dans la salle: oui, non, cela dépend. Demander un argument à chaque groupe.
:::

## Trois candidats

| Modèle | Force | Fragilité |
|---|---|---|
| Régression logistique | Structure globale inspectable | Formes à spécifier |
| Arbre | Règles et interactions lisibles | Instabilité |
| Forêt aléatoire | Flexibilité et agrégation | Interprétation plus indirecte |

Le mandat détermine ce qui compte comme une force.

## L'arbre pose une suite de questions

```{mermaid}
flowchart TD
  A["Toutes les requêtes"] --> B{"Type d'activité?"}
  B -->|"Groupe 1"| C{"Arrondissement?"}
  B -->|"Groupe 2"| D{"Canal?"}
  C --> E["Probabilité terminale"]
  C --> F["Probabilité terminale"]
  D --> G["Probabilité terminale"]
  D --> H["Probabilité terminale"]
```

Chaque coupure cherche à rendre les groupes plus homogènes par rapport à la cible.

## Un arbre profond peut mémoriser

- Peu profond: biais plus élevé, variance plus faible
- Très profond: biais plus faible, variance plus élevée
- Élagage et `min_n`: contrôles de complexité

<div class="takeaway">L'erreur d'entraînement récompense souvent une complexité qui échoue dans le futur.</div>

## La forêt perturbe et agrège

Pour chaque arbre:

1. échantillonner les observations;
2. proposer un sous-ensemble de prédicteurs à chaque coupure;
3. construire un arbre;
4. agréger les probabilités de nombreux arbres.

La diversité des arbres réduit souvent l'instabilité d'un arbre unique [@breiman2001random].

## Le budget de données

```{mermaid}
flowchart LR
  A["Passé disponible"] --> B["Fenêtres d'entraînement"]
  B --> C["Mois de validation"]
  C --> D["Choix du modèle"]
  D --> E["Test futur fermé"]
```

Chaque donnée ne peut pas servir à la fois à régler, choisir et confirmer sans optimisme.

## Cinq répétitions de la question « demain? »

```{r}
#| echo: false
tibble(
  pli = plis_temporels$id,
  entrainement = map_chr(
    plis_temporels$splits,
    ~ paste(range(analysis(.x)$date_creation), collapse = " au ")
  ),
  validation = map_chr(
    plis_temporels$splits,
    ~ paste(range(assessment(.x)$date_creation), collapse = " au ")
  )
)
```

Chaque validation est postérieure aux observations qui ont entraîné le modèle.

## Pourquoi pas cinq plis aléatoires?

Un pli aléatoire mélange janvier et août. Il évalue la capacité à prédire une ligne cachée parmi des lignes contemporaines.

Une fenêtre temporelle évalue la capacité à prédire une période ultérieure.

Les deux protocoles sont valides pour des questions différentes.

## Une comparaison équitable

Les trois candidats reçoivent:

- la même cible;
- les mêmes variables disponibles à la création;
- le même prétraitement;
- les mêmes fenêtres;
- les mêmes mesures.

<div class="takeaway">Changer les données en même temps que l'algorithme empêche d'attribuer le gain au modèle.</div>

## Résultats moyens en validation temporelle

```{r}
#| echo: false
tableau_validation
```

::: {.question-slide}
## Quel modèle choisissez-vous avant de voir le test?
:::

## La moyenne ne suffit pas

```{r}
#| echo: false
#| fig-width: 10
#| fig-height: 5
collect_metrics(resultats_validation, summarize = FALSE) |>
  filter(.metric == "roc_auc") |>
  mutate(
    modele = recode(
      wflow_id,
      pretraitement_logistique = "Logistique",
      pretraitement_arbre = "Arbre",
      pretraitement_foret = "Forêt"
    )
  ) |>
  ggplot(aes(id, .estimate, color = modele, group = modele)) +
  geom_line(linewidth = 1) +
  geom_point(size = 3) +
  labs(x = "Fenêtre", y = "Aire ROC", color = "Modèle")
```

Un modèle stable peut être préférable à un gagnant fragile.

## Défi modèles

Chaque équipe reçoit un mandat:

1. communication scientifique;
2. tri expérimental;
3. règle inspectable;
4. infrastructure minimale.

Classez les modèles, écrivez votre choix et fermez le tableau avant l'ouverture du test.

::: {.notes}
20 minutes. Utiliser la pratique. Exiger une décision écrite avant de montrer le test.
:::

## Le test futur n'est ouvert qu'une fois

```{r}
#| echo: false
workflows_ajustes <- map(
  modeles,
  ~ workflow() |>
    add_recipe(recette_ml) |>
    add_model(.x) |>
    fit(data = entrainement_ml)
)

predictions_finales <- imap_dfr(
  workflows_ajustes,
  function(ajustement, nom_modele) {
    bind_cols(
      test_ml |> select(verite),
      predict(ajustement, new_data = test_ml, type = "prob")
    ) |>
      mutate(modele = nom_modele)
  }
)

resultats_test <- predictions_finales |>
  group_by(modele) |>
  mesures_ml(
    truth = verite,
    .pred_non_terminee_7_jours,
    event_level = "first"
  )

resultats_test
```

## Si le test déçoit

Vous pouvez:

1. documenter l'écart;
2. formuler une nouvelle hypothèse;
3. modifier le pipeline;
4. attendre une nouvelle période indépendante.

Vous ne pouvez pas réutiliser silencieusement le même test comme validation et comme confirmation.

## L'importance n'est pas une cause

```{r}
#| echo: false
#| fig-width: 9
#| fig-height: 5
importance_foret <- extract_fit_engine(
  workflows_ajustes$foret
)$variable.importance |>
  enframe(name = "variable", value = "importance") |>
  arrange(desc(importance))

importance_foret |>
  slice_head(n = 10) |>
  ggplot(aes(importance, fct_reorder(variable, importance))) +
  geom_col(fill = "#0f7c80") +
  labs(x = "Importance par permutation", y = NULL)
```

Une variable peut aider à prédire parce qu'elle représente la composition, le processus ou une mesure indirecte. Cela n'en fait pas un levier causal.

## Le conseil de décision

Votre recommandation finale doit répondre à six questions:

1. Quel est le mandat?
2. Quel modèle gagne selon les mesures pertinentes?
3. Est-il stable dans le temps?
4. Quel compromis acceptez-vous?
5. Comment surveillerez-vous la calibration?
6. Quand retirerez-vous le modèle?

## La fiche de modèle finale

1. Question et population cible
2. Moment de prédiction et variables interdites
3. Périodes d'entraînement, de validation et de test
4. Comparaison et stabilité
5. Décision et seuil
6. Limites, surveillance et condition de retrait

## Ce que nous emportons

- Un modèle flexible peut surajuster.
- Le futur doit rester hors du choix initial.
- Tous les modèles doivent recevoir la même information.
- La moyenne et la stabilité répondent à des questions complémentaires.
- L'importance prédictive n'est pas une importance causale.
- Le meilleur modèle dépend du mandat et du coût de surveillance.

::: {.question-slide}
## Quel résultat vous ferait retirer un modèle déjà utilisé?
:::
