---
title: "Tutoriel: trois modèles, une comparaison équitable"
subtitle: "Régression logistique, arbre et forêt aléatoire"
format:
  html:
    embed-resources: true
    code-fold: false
execute:
  cache: false
---

## Objectif

Comparer trois modèles supervisés dans les mêmes fenêtres temporelles, puis vérifier une seule fois leurs performances sur une période future tenue à l'écart.

## 1. Charger les paquets et les données

```{r}
# Load libraries
library(tidyverse)
library(tidymodels)
library(rpart)

# Set graphical theme
theme_set(theme_minimal(base_size = 13))

# Import and prepare the common modeling table
requetes_ml <- read_csv(
  "data/requetes_311_montreal_2024_eiom.csv",
  show_col_types = FALSE
) |>
  mutate(
    date_creation = as.Date(date_creation),
    verite = factor(
      issue_7_jours,
      levels = c("non_terminee_7_jours", "terminee_7_jours")
    )
  ) |>
  arrange(date_creation, identifiant_requete)

glimpse(requetes_ml)
```

## 2. Réserver un test futur

```{r}
date_coupure <- as.Date("2024-10-01")

entrainement_ml <- requetes_ml |>
  filter(date_creation < date_coupure)

test_ml <- requetes_ml |>
  filter(date_creation >= date_coupure)

tibble(
  ensemble = c("Entraînement", "Test futur"),
  n = c(nrow(entrainement_ml), nrow(test_ml)),
  debut = c(min(entrainement_ml$date_creation), min(test_ml$date_creation)),
  fin = c(max(entrainement_ml$date_creation), max(test_ml$date_creation))
)
```

Le test futur n'intervient ni dans la préparation, ni dans le réglage, ni dans le classement initial des modèles.

## 3. Construire des fenêtres de validation temporelle

```{r}
plis_temporels <- sliding_period(
  entrainement_ml,
  index = date_creation,
  period = "month",
  lookback = 3,
  assess_stop = 1,
  complete = TRUE,
  step = 1
)

plis_temporels
```

Chaque fenêtre apprend sur quatre mois consécutifs, puis évalue le mois suivant.

```{r}
resume_plis <- tibble(
  pli = plis_temporels$id,
  n_entrainement = map_int(
    plis_temporels$splits,
    ~ nrow(analysis(.x))
  ),
  periode_entrainement = map_chr(
    plis_temporels$splits,
    ~ paste(
      range(analysis(.x)$date_creation),
      collapse = " au "
    )
  ),
  n_validation = map_int(
    plis_temporels$splits,
    ~ nrow(assessment(.x))
  ),
  periode_validation = map_chr(
    plis_temporels$splits,
    ~ paste(
      range(assessment(.x)$date_creation),
      collapse = " au "
    )
  )
)

resume_plis
```

Une validation aléatoire répondrait à une autre question: le modèle fonctionne-t-il sur des lignes semblables mélangées dans le temps? Ici, la question porte sur le mois suivant.

## 4. Définir une recette commune

```{r}
recette_ml <- recipe(
  verite ~
    jour_semaine +
    plage_horaire +
    activite +
    type_lieu +
    arrondissement +
    provenance,
  data = entrainement_ml
) |>
  step_novel(
    all_nominal_predictors(),
    new_level = "Nouveau"
  ) |>
  step_unknown(
    all_nominal_predictors(),
    new_level = "Non précisé"
  ) |>
  step_other(
    activite,
    threshold = 0.01,
    other = "Autres activités"
  ) |>
  step_other(
    type_lieu,
    threshold = 0.01,
    other = "Autres lieux"
  ) |>
  step_other(
    arrondissement,
    threshold = 0.005,
    other = "Autres territoires"
  ) |>
  step_other(
    provenance,
    threshold = 0.005,
    other = "Autres canaux"
  ) |>
  step_zv(all_predictors())

recette_ml
```

Tous les modèles reçoivent exactement la même information. Les variables qui construisent la réponse demeurent exclues.

## 5. Définir les trois modèles

```{r}
modele_logistique <- logistic_reg() |>
  set_engine("glm")

modele_arbre <- decision_tree(
  cost_complexity = 0.001,
  tree_depth = 10,
  min_n = 30
) |>
  set_engine("rpart") |>
  set_mode("classification")

modele_foret <- rand_forest(
  mtry = 4,
  min_n = 30,
  trees = 200
) |>
  set_engine(
    "ranger",
    importance = "permutation",
    num.threads = 2
  ) |>
  set_mode("classification")
```

Les hyperparamètres sont fixés pour garder le tutoriel rapide. Dans un projet complet, leur réglage serait effectué à l'intérieur des données d'entraînement, jamais sur le test futur.

## 6. Construire les workflows

```{r}
ensemble_workflows <- workflow_set(
  preproc = list(pretraitement = recette_ml),
  models = list(
    logistique = modele_logistique,
    arbre = modele_arbre,
    foret = modele_foret
  )
)

ensemble_workflows
```

## 7. Évaluer dans les mêmes fenêtres

```{r}
mesures_ml <- metric_set(
  roc_auc,
  pr_auc,
  brier_class
)

set.seed(20260828)

resultats_validation <- workflow_map(
  ensemble_workflows,
  "fit_resamples",
  resamples = plis_temporels,
  metrics = mesures_ml,
  control = control_resamples(
    save_workflow = TRUE,
    verbose = FALSE
  )
)

tableau_validation <- collect_metrics(resultats_validation) |>
  select(wflow_id, .metric, mean, std_err)

tableau_validation
```

L'aire ROC et l'aire précision-rappel sont meilleures lorsqu'elles sont élevées. Le score de Brier est meilleur lorsqu'il est faible.

```{r}
tableau_validation |>
  mutate(
    modele = recode(
      wflow_id,
      pretraitement_logistique = "Logistique",
      pretraitement_arbre = "Arbre",
      pretraitement_foret = "Forêt"
    )
  ) |>
  ggplot(aes(mean, fct_reorder(modele, mean), color = modele)) +
  geom_errorbarh(
    aes(
      xmin = mean - 1.96 * std_err,
      xmax = mean + 1.96 * std_err
    ),
    height = 0.15
  ) +
  geom_point(size = 3) +
  facet_wrap(~ .metric, scales = "free_x") +
  guides(color = "none") +
  labs(x = "Moyenne des fenêtres temporelles", y = NULL)
```

Les barres utilisent `1,96 x erreur type` comme repère descriptif. Avec seulement quelques fenêtres temporelles dépendantes, elles ne constituent pas un test universel de différence entre algorithmes.

## 8. Examiner la stabilité entre fenêtres

```{r}
resultats_par_fenetre <- collect_metrics(
  resultats_validation,
  summarize = FALSE
) |>
  select(wflow_id, id, .metric, .estimate)

resultats_par_fenetre |>
  filter(.metric == "roc_auc") |>
  mutate(
    modele = recode(
      wflow_id,
      pretraitement_logistique = "Logistique",
      pretraitement_arbre = "Arbre",
      pretraitement_foret = "Forêt"
    )
  ) |>
  ggplot(aes(id, .estimate, group = modele, color = modele)) +
  geom_line(linewidth = 0.9) +
  geom_point(size = 2.5) +
  labs(x = "Fenêtre de validation", y = "Aire ROC", color = "Modèle")
```

Un modèle légèrement meilleur en moyenne, mais très instable d'un mois à l'autre, peut être moins défendable.

## 9. Ajuster sur tout l'entraînement

```{r}
modeles <- list(
  logistique = modele_logistique,
  arbre = modele_arbre,
  foret = modele_foret
)

workflows_ajustes <- map(
  modeles,
  ~ workflow() |>
    add_recipe(recette_ml) |>
    add_model(.x) |>
    fit(data = entrainement_ml)
)
```

## 10. Ouvrir le test futur une seule fois

```{r}
predictions_finales <- imap_dfr(
  workflows_ajustes,
  function(ajustement, nom_modele) {
    bind_cols(
      test_ml |>
        select(date_creation, verite),
      predict(
        ajustement,
        new_data = test_ml,
        type = "prob"
      )
    ) |>
      mutate(modele = nom_modele)
  }
)

resultats_test <- predictions_finales |>
  group_by(modele) |>
  mesures_ml(
    truth = verite,
    .pred_non_terminee_7_jours,
    event_level = "first"
  )

resultats_test
```

Le test vérifie le choix, mais ne doit pas lancer silencieusement une nouvelle ronde de réglage. Une nouvelle décision après examen du test exige de nouvelles données futures.

## 11. Visualiser l'arbre

```{r}
arbre_final <- extract_fit_engine(workflows_ajustes$arbre)

par(mar = c(1, 1, 2, 1), xpd = TRUE)
plot(arbre_final, uniform = TRUE, margin = 0.08)
text(arbre_final, use.n = TRUE, cex = 0.58)
```

Un arbre produit une règle inspectable, mais ses premières coupures peuvent changer lorsque les données ou les hyperparamètres changent.

## 12. Examiner l'importance de la forêt

```{r}
importance_foret <- extract_fit_engine(
  workflows_ajustes$foret
)$variable.importance |>
  enframe(name = "variable", value = "importance") |>
  arrange(desc(importance))

importance_foret
```

```{r}
importance_foret |>
  slice_head(n = 12) |>
  ggplot(aes(importance, fct_reorder(variable, importance))) +
  geom_col(fill = "#0f7c80") +
  labs(x = "Importance par permutation", y = NULL)
```

L'importance par permutation mesure une perte de performance lorsque les valeurs d'un prédicteur sont permutées. Elle n'indique ni le sens de l'association, ni un effet causal, ni une importance normative.

## 13. Comparer la calibration finale

```{r}
calibration_modeles <- predictions_finales |>
  mutate(groupe = ntile(.pred_non_terminee_7_jours, 10)) |>
  group_by(modele, groupe) |>
  summarise(
    probabilite_moyenne = mean(.pred_non_terminee_7_jours),
    frequence_observee = mean(verite == "non_terminee_7_jours"),
    .groups = "drop"
  )

ggplot(
  calibration_modeles,
  aes(probabilite_moyenne, frequence_observee, color = modele)
) +
  geom_abline(slope = 1, intercept = 0, linetype = 2, color = "#52606d") +
  geom_line() +
  geom_point() +
  coord_equal(xlim = c(0, 1), ylim = c(0, 1)) +
  labs(
    x = "Probabilité moyenne prédite",
    y = "Fréquence observée",
    color = "Modèle"
  )
```

Un gain de discrimination ne garantit pas un gain de calibration.

## 14. Construire une matrice de décision

```{r}
matrice_decision <- tribble(
  ~critere, ~logistique, ~arbre, ~foret,
  "Interprétation globale", "Forte", "Moyenne à forte", "Faible à moyenne",
  "Relations non linéaires", "À spécifier", "Par coupures", "Par ensemble",
  "Stabilité", "À mesurer", "Souvent faible", "Souvent meilleure que l'arbre",
  "Coût de calcul", "Faible", "Faible", "Plus élevé",
  "Calibration", "À vérifier", "À vérifier", "À vérifier",
  "Choix final", "Selon le mandat", "Selon le mandat", "Selon le mandat"
)

matrice_decision
```

Le meilleur modèle n'est pas automatiquement celui qui obtient la meilleure valeur sur une seule mesure. Le choix combine performance future, stabilité, interprétabilité, calibration et coût de surveillance.

## Extension: provoquer le surajustement

```{r}
#| eval: false
arbre_trop_complexe <- decision_tree(
  cost_complexity = 0,
  tree_depth = 25,
  min_n = 2
) |>
  set_engine("rpart") |>
  set_mode("classification")
```

Comparez ce modèle à l'arbre principal dans les mêmes fenêtres. Un meilleur ajustement apparent sur les données d'entraînement n'implique pas une meilleure performance le mois suivant.
